【裁判字號】    86,訴,407
【裁判日期】    970626
【裁判案由】    貪污等
【裁判全文】
臺灣高雄地方法院刑事判決               86年度訴字第407號
公  訴  人  臺灣高雄地方法院檢察署檢察官
被      告  庚○○
被      告  甲○○
被      告  酉○○
被      告  卯○○
上四人共同
選任辯護人  郭寶蓮律師
            紀錦隆律師
被      告  未○○
被      告  丙○○
上二人共同
選任辯護人  李昌明律師
被      告  寅○○
被      告  丑○○
上二人共同
選任辯護人  張賜龍律師
            陳靜娟律師
被      告  辛○
被      告  癸○○
上二人共同
指定辯護人  李汶哲義務律師
被      告  午○○
選任辯護人  王家鈺律師
被      告  巳○○○
選任辯護人  林易玫律師
            洪士宏律師
被      告  丁○○
選任辯護人  黃仕昆律師
被      告  己○○
選任辯護人  李玲玲律師
被      告  申○○
被      告  戊○○
上二人共同
選任辯護人  王銘鈺律師
            林伯祥律師
上列被告因貪污等案件，經檢察官提起公訴（84年度偵字第1457
8 、14568 、15909 、16073 、16480 、16481 、16483 、1661
1 、17196 、17195 、18670 號），及移送併辦（87年度偵字第
722 號），本院判決如下：
    主  文
庚○○、甲○○、酉○○、卯○○、未○○、丙○○、辛○、癸○○、午○○、巳○○○、丁○○、己○○、申○○、戊○○均
無罪。
寅○○、丑○○共同犯行使公務員登載不實文書罪，各處有期徒
刑壹年陸月，均減為有期徒刑玖月。
    事  實
一、寅○○自民國72年9 月1 日起至83年9 月1 日止擔任行政院
    退除役官兵輔導委員會高雄榮民技術勞務中心（下稱高勞中
    心)秘 書兼副主任；丑○○自78年4 月1 日起至85年1 月16
    日止擔任該中心隊長兼主任、特別助理兼行政室主任，其2
    人均係依據法令執行公務之人員。緣啟航工程有限公司（下
    稱啟航公司）係於80年3 月21日（起訴書誤載為80年3 月22
    日）設立，於設立時登記之負責人為巳○○○，該公司之股
    東計有乙○○、趙屹麟、吳雲虹、梁秀娟等4 人，除吳雲虹
    係子○○（另行審理）之配偶、趙屹麟係子○○之胞弟外，
    其餘乙○○、梁秀娟係子○○之姻親。子○○明知啟航公司
    於80年3 月21日始設立登記完成，該公司股東均為其親戚，
    竟基於行使登載不實文書之犯意，於80年4 月8 日，在其職
    務上所掌之簽呈之公文書上不實登載「就以往3 年所表現實
    力之評估與現實分析，確可擔當與本中心技術合作，經篩選
    考核，擬由啟航工程有限公司試辦半年，績優再予續約‧‧
    ‧」，據以行使，轉送高勞中心工務組。詎寅○○、壬○○
    （已於93年7 月1 日死亡，業經本院另為不受理判決）、丑
    ○○、辰○○（另行審理），竟與子○○共同承上開行使公
    務員登載不實文書之犯意聯絡，均明知啟航公司甫設立未及
    1 個月，仍於職務上所掌之簽呈之公文書上，核蓋寅○○、
    丑○○職名章，並簽請核准高勞中心與啟航公司研究訂約事
    宜，而加以行使，足以生損害於高勞中心對於審核承攬廠商
    資格之正確性。
二、案經法務部調查局航業海員調查處高雄調查站移送臺灣高雄
    地方法院檢察署檢察官偵查起訴。
    理  由
貳、程序方面
一、有關公務人員定義之修正
(一)按貪污治罪條例第2 條業於95年5 月30日修正，同年7 月1
    日施行，修正前係規定：「依據法令從事公務之人員，犯本
    條例之罪者，依本條例處斷；其受公務機關委託承辦公務之
    人，犯本條例之罪者，亦同」。並不以具有公務員身分、訂
    有官等、俸給為必要，祇要具有法定職務權限即足，所謂法
    定，不以法律有明文規定為限，他如具有法規性質之命令、
    職權命令或職務命令及機關內部之行政規章等，均包括在內
    ；至所謂職務權限，係指公務員在其職權範圍內所應為或得
    為之事務，祇要是公務員在其職權範圍內所應為或得為之事
    務，不以涉及公權力行使之事項為限，即無關權利之公行政
    作用行為或其他私經濟行為，均涵括在內。惟修正後該條則
    規定：「公務員犯本條例之罪者，依本條例處斷」。修正理
    由則明示，係配合刑法第10條第2 項公務員定義之修正。而
    修正刑法第10條第2 項公務員規定：「稱公務員者，謂下列
    人員：一、依法令服務於國家、地方自治團體所屬機關而具
    有法定職務權限，以及其他依法令從事於公共事務，而具有
    法定職務權限者。二、受國家、地方自治團體所屬機關依法
    委託，從事與委託機關權限有關之公共事務者」。其修正理
    由指出，原條文規定極為抽象，模糊，為避免因具有公務員
    身分，未區別其從事職務之種類，即課予刑事責任，而有不
    當擴大刑罰權之情形，足認修正目的在限縮公務員適用之範
    圍。本條第1 款後段所稱「其他依法令從事於公共事務，而
    具有法定職務權限者」，學理上稱為「授權公務員」，係指
    依法令授權而從事於公共事務且具有法定職務權限之人員。
    是除須具有法令授權之依據外，尚須從事於公共事務，所謂
    公共事務，如以政府行為作用之法律型態區分，可分為公權
    力行為及私經濟行為。公權力行為指國家居於統治主體適用
    公法規定所為之各種行為，私經濟行為，則指國家非居於統
    治權地位，而係居於與私人相當之法律地位，在私法支配下
    所為之各種行為。國家公行政之行為，除私經濟行為外，均
    宜認其屬於公權力之範圍。
(二)又查刑法第10條第2 項之修正理由謂：「(一)本條第2 項有關
    公務員之定義，其規定極為抽象、模糊，於具體適用上，經
    常造成不合理現象，例如，依司法院釋字第8 號、第73號解
    釋，政府股權佔百分之50以上之股份有限公司（如銀行），
    即屬公營事業機構，其從事於該公司職務之人員，應認為係
    刑法上之公務員。然何以同屬股份有限公司，而卻因政府股
    權佔百分之50以上或未滿之不同，使其從事於公司職務之人
    員，有刑法上公務員與非刑法上公務員之別？實難以理解。
    究其根源，實為公務員定義之立法不當結果，應予以修正。
    (二)公務員在刑法所扮演之角色，有時為犯罪之主體，有時為
    犯罪之客體，為避免因具有公務員身分，未區別其從事職務
    之種類，即課予刑事責任，而有不當擴大刑罰權之情形，故
    宜針對公務性質檢討修正。(三)第1 款前段所謂『依法令服務
    於國家、地方自治團體所屬機關』係指國家或地方自治團體
    所屬機關中依法令任用之成員。故其依法代表、代理國家或
    地方自治團體處理公共事務者，即應負有特別保護義務及服
    從義務。至於無法令職掌權限者，縱服務於國家或地方自治
    團體所屬機關，例如僱用之保全或清潔人員，並未負有前開
    特別保護義務及服從義務，即不應認其為刑法上公務員。(四)
    如非服務於國家或地方自治團體所屬機關，而具有依『其他
    依法令從事於公共事務而具有法定權限者』，因其從事法定
    之公共事項，應視為刑法上的公務員，故於第1 款後段併規
    定之。此類之公務員，例如依水利法及農田水利會組織通則
    相關規定而設置之農田水利會會長及其專任職員屬之。其他
    尚有依政府採購法規定之各公立學校、公營事業之承辦、監
    辦採購等人員，均屬本款後段之其他依法令從事於公共事務
    而具有法定職務權限之人員。(五)至於受國家或地方自治團體
    所屬機關依法委託，從事與委託機關權限有關之公共事務者
    ，因受託人得於其受任範圍內行使委託機關公務上之權力，
    故其承辦人員應屬刑法上公務員，爰參考貪污治罪條例第2
    條後段、國家賠償法第4 條第1 項規定而於第2 款訂之」，
    要言之，所謂「公務員」，在主體的要件上，限於服務於國
    家、地方自治團體所屬機關的公務人員，或者是依法令從事
    於公共事務而具有法定職務權限者，或是受機關委託而從事
    與委託機關權限有關之公共事務者。在事務的要件上，除了
    服務於國家或地方自治團體所屬機關之人員外，則必須是從
    事於公共事務者，而所謂公共事務必須係關於公權力行為，
    私經濟行為並不包含在內；簡言之，修法後刑法關於公務員
    概念之範圍，僅限縮於「與公共事務及公權力之行使相關之
    人員」（臺灣高等法院暨所屬法院95年6 月因應新修正刑法
    施行座談會提案第26號研討結果參照）。
(三)經查，被告丙○○自75年10月1 日起至79年8 月1 日止擔任
    高勞中心副技師、自78年起至83年12月16日止擔任高勞中心
    技師兼公務組組長，自83年12月16日起至84年9 月6 日止擔
    任技師兼隊長，自84年12月1 日起擔任技師兼秘書室助理；
    被告丑○○自78年4 月1 日起至85年1 月16日止擔任該中心
    隊長兼主任、特別助理兼行政室主任；被告辛○自78年6 月
    14日至81年8 月31日止擔任該中心會計室稽核；被告寅○○
    自72年9 月1 日起至83年9 月1 日止擔任該中心秘書兼副主
    任；被告庚○○自81年1 月16日起至83年3 月1 日止擔任該
    中心主任；被告酉○○自73年9 月1 日起至83年1 月1 日止
    擔任該中心隊長兼輔導室主任、自83 年1月2 日起至83年9
    月1 日止擔任該中心隊長、自83年9 月1 日起至85年1 月16
    日止擔任該中心秘書兼副主任；被告卯○○自79年11月1 日
    起至82年1 月31日止擔任該中心輔導員、自82年1 月31日起
    擔任該中心隊長兼行政室主任；被告甲○○自74年10月1 日
    起至83年12月16日止擔任該中心輔導員、自83年12月16日起
    擔任該中心輔導員代隊長兼輔導室主任；被告未○○自80年
    11月1 日起至82年11 月1日止擔任該中心人事助理員；被告
    癸○○自78年12月2日 起至82年11月1 日止擔任該中心人是
    管理員；被告己○○自80年5 月1 日起至84年8 月29日止擔
    任該中心油駁組業務助理，有高勞中心所提出之被告庚○○
    等人任職高勞中心期間與職務一覽表、行政院退除役官兵輔
    導委員會輔伍字第0940001405號函暨檢附檢附（當時條文）
    行政院國軍退除役官兵輔導條例及施行細則、行政院國軍退
    除役官兵輔導委員會榮民技術勞務中心組織規程及高雄榮民
    技術勞務中心委外業務管理實施規定、行政院退除役官兵輔
    導委員會高雄榮民技術勞務中心高勞人字第0960000052號函
    在卷可查（見本院卷二第57頁、本院卷九第70至81、321 頁
    ），依據修正前與修正後刑法第10條第2 項均為依據法令從
    事公務之人員。而被告丁○○、己○○均為高勞中心約僱之
    勞工，亦有上開高勞中心第0960000052號函在卷可稽，是上
    開被告除丁○○、己○○外，其餘亦屬刑法修正後之公務員
    ，先行敘明。
壹、證據能力方面
一、被告寅○○於84年8 月16日在法務部調查局南機組調查中所
    為之陳述：
(一)按被告之自白，須非出於強暴、脅迫、利誘、詐欺、疲勞訊
    問、違法羈押或其他不正之方法，且與事實相符者，始得採
    為證據，如被告之自白係由於不正之方法，並非自由陳述，
    則其取得自白之程序，已非適法，不問自白內容是否確與事
    實相符，因其非係適法之證據，即不能採為判決基礎，故審
    理事實之法院，遇有被告對於自白提出刑求之抗辯時，應先
    於其他事實而為調查，此據刑事訴訟法第156 條第1 項、第
    3 項分別定有明文。然審諸上揭規定禁止以不正方法取得被
    告自白取供之立法目的，乃慮及刑事訴訟之目的本在發現實
    體的真實，使國家得以正確的適用刑罰權，藉以維護社會秩
    序及公共安全，然其手段仍應合法、潔淨、公正，方得保障
    人權，遂於前開條文明定倘被告接受訊問時遇有強暴、脅迫
    、利誘、詐欺、疲勞訊問、違法羈押或其他不正方法之情形
    時，即推定其有虛偽自白之危險，進而排除其證據能力。然
    倘檢察官得於個案中具體舉證證明訊問被告過程中，訊問者
    雖有實施前述不正之方法，惟被告係出於自由意思而為自白
    者，因此際並無虛偽陳述之危險，揆諸前揭法條意旨，仍應
    許其具有證據能力。職是，有關被告自白任意性之調查，首
    應由被告負有釋明之責，先行陳述其遭受不正取供之時、地
    與概況，俾使檢察官得據此聲請調查證據，憑為法院將來調
    查之方向。如法院經調查結果認定被告自白係以不正方式取
    得，自應依法加以排除，不得作為證據；惟倘有客觀事證足
    認被告之自白要非訊問人員逕以違法方式所取得，而係出於
    自由意思所為、且其自白之陳述堪認與事實相符者，縱令訊
    問程序不無輕微瑕疵，仍難謂該自白毫無證據能力可言，合
    先敘明。
(二)被告寅○○辯稱：調查員雖然沒有對伊強暴、刑求，但是調
    查員訊問時間長達22小時，伊受不了疲勞訊問，就匆匆忙忙
    在筆錄上簽名，沒有看清楚筆錄云云；其選任辯護人則辯稱
    ：調查員以不正之方式取得被告之供述，故被告寅○○於調
    查局之調查筆錄，無證據能力云云。經查：被告於86年8 月
    16 日 接受調查局調查員詢問時確曾供稱：子○○於80年4
    月8日 製作的簽呈是逐級呈核上來的，伊基於信任部屬，所
    以伊就該簽呈上蓋伊的職名章，伊沒有審核啟航公司的設立
    日期、營業項目，是伊疏忽了等語（見84年度偵字第1661 1
    號卷第3 至6 頁），且於84年8 月17日上午11時45分許，接
    受檢察官訊問時亦明確供稱：在調查局所言屬實，是伊自己
    糊塗等語（見84年度偵字第16611 號卷第16至18頁），並無
    供述過度疲勞精神不佳等情，足認被告寅○○於84年8 月16
    日在法務部調查局南機組之訊問筆錄即無疲勞訊問或其他不
    正取供之情事，應有證據能力。
二、被告丑○○於84年8 月15日在法務部調查局南機組之調查筆
    錄及同日之偵訊筆錄：
(一)被告丑○○之選任辯護人主張被告丑○○於法務部調查局南
    機組之調查筆錄係以不正方法取得，認無證據能力，於同日
    之偵訊筆錄，因被告丑○○受調查員訊問之影響，並非出於
    自由意識所供述，亦無證據能力云云。
(二)惟查，本院當庭勘驗被告丑○○於86年8 月15日接受法務部
    調查局南機組調查時之錄影帶，勘驗結果顯示：畫面中見丑
    ○○於桌前接受訊問，並無強暴、脅迫及刑求情形，有本院
    勘驗筆錄1 份附卷可稽（見本院卷一第102 頁），足認被告
    丑○○於86年8 月15日在法務部調查局南機組之調查筆錄即
    無不正取供之情事，應有證據能力，是辯護人主張被告丑○○於調查局接受訊問時之恐懼狀態延伸至檢察官偵訊時，因
    此不能為自由陳述云云，洵非可採。從而，被告丑○○在調
    查員詢問時，其自白仍出於任意性，已如上述，則其後續於
    高雄地檢署檢察官前所為之自白，即難認有何延續先前調查
    中畏懼狀態之可言，是被告丑○○上開於偵查中所為之供述
    既係出於自由意識所為之供述，自得為適法之證據。
三、證人謝文雄、證人即被告辛○、丙○○在調查局調查中所為
    之陳述：按「被告以外之人於審判外之言詞或書面陳述，除
    法律有規定者外，不得作為證據。」，刑事訴訟法第159 條
    第1 項定有明文。證人謝文雄、辛○、丙○○於調查局調查
    中所為之陳述，業經被告寅○○、丑○○之選任辯護人於本
    件言詞辯論終結前聲明異議，主張無證據能力，檢察官復未
    舉證證明渠等於調查局之證詞有何可信之特別情況存在，應
    認無證據能力。
四、按刑事訴訟法第186 條規定，證人除有不得令其具結之情形
    外，應命具結，未依法具結之證言，在程序上欠缺法定條件
    ，難認為合法之證據資料，故同法第185 條之3 規定，證人
    依法應具結而未具結者，其證言不得作為證據，此乃為擔保
    證人據實陳述，以確保司法權作用之正確性而設，故證言對
    被告有利或不利，均非所問；是共同被告對其他共同被告言
    ，本質上屬於證人，共同被告所為關於其他共同被告之供述
    ，仍應依法具結，苟未依法具結，仍應有上開具結規定之適
    用，不得認有證據能力。查本件證人即被告辛○於偵查中之
    證述，證人即被告午○○於87年7 月15日本院審理時之供述
    ，就被告寅○○、丑○○是否有公務員登載不實所為之陳述
    ，均非以證人身分具結後而為，依據前開說明，應認無證據
    能力。
五、其餘證據之證據能力：
(一)按傳聞法則之重要理論依據，在於傳聞證據未經當事人之反
    對詰問予以核實，乃予排斥，惟若當事人已放棄對原供述人
    之反對詰問權，於法院審判時表明同意該等傳聞證據可作為
    證據，基於證據資料愈豐富，愈有助於真實發現之理念，並
    貫徹刑事訴訟法修法加重當事人進行主義之精神，確認當事
    人對於證據能力有處分權之制度，傳聞證據經當事人同意作
    為證據，法院認為適當者，亦得為證據。另當事人於調查證
    據時，對於傳聞證據表示「沒有意見」、「對於證據調查無
    意見」，而未於言詞辯論終結前聲明異議，應視為已有將該
    等傳聞證據採為證據之同意，此刑事訴訟法第159 條之5 定
    有明文。
(二)本件被告寅○○、丑○○及其選任辯護人、檢察官均對本院
    所提示證人即共同被告辛○、午○○之審判具結筆錄、證人
    謝文雄之偵訊筆錄、證人Ｈ○○之審判具結筆錄、高雄市政
    府建設局80年3 月22日高市立建設二字第1644060 號函影本
    暨啟航工程有限公司工商登記資料影本1 份、高勞中心80年
    4 月8 日、80年4 月10日、80年4 月20日簽呈影本各1 份、
    本院86年9 月20日勘驗辛○高雄海調站製作調查筆錄錄影帶
    、本院86年9 月20日勘驗丙○○高雄海調站製作調查筆錄錄
    影帶、本院86年8 月30日勘驗高雄海調站製作丑○○調查筆
    錄等證據，在本院準備程序表示同意作為本案證據（見本院
    卷十第179 至181 頁、本院卷十一第55、56頁），是本院審
    酌該言詞陳述或書面陳述作成時之情況，認為適當，自得採
    為證據，先行敘明。
貳、實體方面
甲：有罪部分（公訴意旨犯罪事實（二），被告寅○○、丑○○
    犯行使公務員登載不實文書罪部分）：
一、訊據被告寅○○、丑○○均不否認上開高勞中心80年4月8日
    簽呈係由子○○擬稿，轉呈其2 人核蓋職名章，由辰○○批
    示決行請高勞中心人員研究與啟航公司訂約事宜而行使之，
    惟均矢口否認有何明知為不實之事項而登載於職務上所掌公
    文書，並持以行使之犯行，均辯稱：因為子○○擬的簽呈並
    沒有檢附啟航公司的設立登記執照，所以不知道啟航公司才
    剛成立云云。
二、經查：
  (1)被告寅○○於84年8 月16日調查員調查時供稱：子○○於80
    年4 月8 日製作的簽呈是逐級呈核上來的，伊基於信任部屬
    ，就在簽呈上蓋伊的職名章，伊沒有審核啟航公司的設立日
    期、營業項目，是伊疏忽了等語（見84年度偵字第16611 號
    卷第3 至6 頁），被告丑○○於84年8 月15日調查員調查時
    供稱：子○○於80年4 月8 日所製作的簽呈確實有經過伊複
    核，當時伊沒有提出任何意見等語（見84年度偵字第16073
    號卷第7 、8 頁），復參以卷附高勞中心80年4 月8 日之簽
    呈所檢附啟航公司之設立登記事項卡（見證物證據（二）A
    ），既已明確記載啟航公司於80年3 月21日完成設立登記，
    亦經壬○○、被告丑○○呈被告寅○○，再轉呈主任即被告
    辰○○複核且核蓋彼等之職名章，被告辰○○並批示核准高
    勞中心與啟航公司研究訂約事宜，是以，被告寅○○、丑○○、辰○○均有明知為不實之事項而登載於職務上所載之公
    文書，並持以行使之犯行至明，益徵被告寅○○、丑○○辯
    稱：子○○製作的簽呈並沒有附啟航公司的公司執照云云，
    要屬事後欲圖脫罪之詞，殊難採信。
  (2)綜上所述，被告寅○○、丑○○上開所辯均為臨訟卸責之詞
    ，不足採信，本件事證明確，被告2 人上開犯行堪以認定，
    應依法論科。
三、核被告寅○○、丑○○所為，均係犯刑法第216 條、第213
    條行使公務員登載不實文書罪，其等所為公務員登載不實之
    低度行為，為行使之高度行為所吸收，不另論罪。又被告2
    人與子○○、辰○○與已死亡之壬○○間，就上開犯行具有
    犯意聯絡及行為分擔，均為共同正犯（修正前刑法第28條關
    於共犯係規定「2 人以上共同實施犯罪之行為者，皆為正犯
    」，修正後改為「2 人以上共同實行犯罪之行為者，皆為共
    犯」，修法後將完全未參與犯罪行為之實行之陰謀共同正犯
    及預備共同正犯刪除，而被告2 人就上開犯行有犯意聯絡、
    行為分擔，屬實行之正犯，不論依修正前或修正後刑法第28
    條之規定，均構成共同正犯，對被告而言並無有利或不利之
    情形，自不生新舊法比較之問題，逕行適用修正後之刑法第
    28 條 論以共犯）。爰審酌被告寅○○、丑○○均明知啟航
    公司設立登記之日期與上開簽呈所記載之內容不符，竟任由
    子○○登載於其等所職掌之公文書上，並核蓋其等職名章，
    持之以行使，足以生損害於高勞中心審核承攬廠商資格之正
    確性，且被告2 人犯後猶飾詞否認犯行，態度不佳，顯無悔
    意，本應從重量刑，惟念及被告2 人均無犯罪前科紀錄，有
    臺灣高等法院被告前案紀錄表在卷可按，素行尚佳及其犯罪
    之動機、目的、手段、智識程度、生活狀況等一切情狀，各
    量處如主文所示之刑。又本件被告2 人犯罪時間均在96年4
    月24日以前，合於減刑條件，爰依中華民國96年罪犯減刑條
    例第2 條第1 項第3 款之規定，應減其宣告刑2 分之1 如主
    文所示之刑。
四、不另為無罪諭知部分（公訴意旨犯罪事實（一）至（四），
    被告寅○○、丑○○涉犯圖利，公訴意旨犯罪事實（一）、
    （三）、（四）被告寅○○、丑○○涉犯行使公務員登載不
    實文書罪部分）
(一)公訴意旨略以：
  (1)被告寅○○、丑○○明知慎銧船舶工程有限公司（下稱慎銧
    公司）負責人被告午○○、啟航公司負責人被告巳○○○雖
    係中油苓雅寮儲運所油駁作業船舶修護之名義上承攬人，惟
    實際上並無任何維修能力，維修工程均轉交昇航船舶工程公
    司（下稱昇航公司）及案外人Ｄ○○個人承作，竟共同基於
    圖利他人之概括犯意，自78年12月15日起至80年11月30日止
    ，由子○○夥同被告午○○另基於犯意連絡及行為分擔，推
    由被告午○○向Ｖ○○（業經臺灣高雄地方法院以85年度訴
    字第1820號判決無罪確定）、Ｌ○○（業經臺灣高等法院高
    雄分院以94年度重上更（三）字第51號判處有期徒刑1 年8
    月確定）、黃○○○（業經臺灣高雄地方法院以82年訴字78
    6 號判處有期徒刑6 月確定）3 人，以每張發票面額百分之
    7 代價購買虛設之傑凱、凱勝、鴻煌、玉隆、倚峰、吉財企
    業行等行號人頭發票計新臺幣（下同）74,055,998元。再由
    被告午○○、子○○等人將人頭發票交予被告己○○製作傳
    票憑證，轉陳被告寅○○、丑○○據以登載入帳及核銷圖利
    午○○等人同額工程款。(2)80年4 月9 日，被告寅○○、丑
    ○○均明知啟航公司係被告子○○為獨攬高勞中心船舶修護
    工程所成立之人頭公司，根本不具船舶修護能力，亦無船塢
    可供勘查，於前往勘察時，僅至辦公室稍坐旋即離去，竟共
    同圖利被告子○○及啟航公司，並於簽呈上偽稱「由副主任
    （即被告寅○○）召集鄭隊長（即被告丑○○）、楊隊長（
    即被告壬○○）、辛○、癸○○、丙○○、子○○等人員於
    4 月9 日赴現場勘查‧‧‧有關訂定合約事宜請第四工程隊
    先行研擬草約經相關人員協商後陳首長核准後生效。」並經
    被告辰○○核准辦理。80年4 月20日，被告寅○○、丑○○
    復共同登載製作簽呈稱：「苓雅所油駁作業船舶修護部分經
    簽會後奉核定委由啟航工程有限公司與本中心就平常維修技
    術合作‧‧‧」旋由被告辰○○批准執行，致使高勞中心船
    舶修護工程未經公開招標及比價程序，而由啟航公司以高於
    市價兩倍以上之價格承攬，自80年5 月起至82年12月止，圖
    利啟航公司使其取得船舶修護承攬維修金額達5,000 萬元。
    (3)80年6 月3 日至83年10月12日間，被告寅○○、丑○○共
    同辦理中苓、屏山、中楠、中雄、壽山三號、枋山中油八號
    等七艘油駁作業船上架歲修工程招標期間，明知被告子○○
    、午○○2 人持用昇航、啟航、慎銑、新光四家船舶工程公
    司執照圍標，且船舶歲修工程招標會議並未舉行，竟共同圖
    利被告子○○、午○○，先後在船舶歲修工程招標會議紀錄
    上分別簽名完成形式上之會議紀錄，致使上開期間內，10次
    船舶歲修工程均由昇航、啟航、慎銧、新光4 家公司得標承
    攬。(4)被告寅○○、丑○○明知中國石油公司高雄煉油總廠
    於79年11月1 日至83年12月10日，與高勞中心簽訂油駁工程
    合約7 份，依工程合約中之工程說明十七載明: 油駁上架歲
    修後主機、副機、壓縮機泵浦等轉動機械及其他部份，如船
    殼、碰墊、油漆等皆保固1 年。惟被告子○○等人代表高勞
    中心與承商啟航工程有限公司所簽訂之「油駁作業船舶修護
    工程合約」第十六條，竟將保固期限縮短為半年，依該第十
    六條規定：「本工作主體大修部分自驗收合格日起，應由乙
    方出具保固切結書，保固期限以半年（即以業主要求期限）
    為準，在保固期限內，倘因施工不良致修護範圍裂損及其他
    損壞等情事，致甲方（高勞中心）遭受損害，乙方（即啟航
    公司）及連帶保證人須於期限內無償修護」。惟自80年6 月
    13 日 起至84年5 月19日止，在壽山三號、中苓、屏山、枋
    山、中雄、中楠、中油八號共7 艘油駁作業船歲修完工驗收
    後之保固期限內，均任由承商啟航公司請領工程款，而未依
    據前開合約規定要求承商（啟航公司）無異議修護。總計：
    枋山：80年9 月9 日至84年2 月2 日，報修28次，金額計
    3,868,062 元；屏山號：80年8 月16日至83年12月19日報
    修55次，金額計7,502,557 元；中雄號：80年9 月30日至
    83年1 月8 日報修35次，金額計5,901,234 元；壽山三號
    ：80年7 月12日至83年11月15日報修78次，金額計13,712,
    052 元；中苓號：80年7 月15日至82年3 月24日，報修26
    次金額計3,772,802 元；中油八號：83年12月23日至84年
    2 月21日，報修28次，金額計2,005,578 元；中楠號：80
    年9 月18日至84年2 月6 日，報修104 次，金額計13,750,4
    86元，金額總計50,512,771元。前開保固期限內之各項工程
    議、比價會議均由被告子○○、午○○2 人偽造豐揚實業公
    司（下稱豐揚公司）負責人Ｒ○○之署押及公司大小章、富
    盛機械公司（下稱富盛公司）負責人Ｂ○○署押及公司大小
    章、振溢實業有限公司（下稱振溢公司）負責人天○○署押
    及公司大小章、進明企業公司（下稱進明公司）負責人Ｍ○○○署押及公司大小章、國寶機械工程股份有限公司（下稱
    國寶公司）負責人Ｓ○○署押及公司大小章作為完成偽造議
    、比價會議紀錄之用，致使工程悉由啟航公司完成形式上議
    價、比價程序而承攬，並由被告午○○購買發票交由被告己○○登載製作啟航公司修護紀錄表、請款單後，轉交予被告
    子○○由趙某登載製作「高勞中心勞務結報表」完成後，復
    轉陳被告寅○○、丑○○自80年8 月10日至84年5 月19日，
    共同登載製作完成「高勞中心勞務工程款結報申請單」47份
    ，由啟航公司將工程保固期限內報修之工程款總額50,512,7
    11元悉數領走，共同圖利啟航公司。因認被告寅○○、丑○○共同涉犯貪污治罪條例第6 條第1 項第4 款之圖利罪嫌及
    刑法第216 條、第213 條之行使公務員登載不實文書罪嫌等
    語。
  (2)經查，本件公訴意旨認被告2 人涉有上開罪嫌，無非係以下
    列乙、三部分所示等證據為其論斷之依據。惟被告寅○○、
    丑○○均堅決否認有何圖利、行使公務員登載不實等犯行，
    然遍查本案卷證，尚無證據證明被告2 人主觀上確有圖利自
    己或他人之犯意，亦非明知而為公務員登載不實之犯行（詳
    如後敘），是其等被訴之犯罪事實，要屬不能證明，原應為
    無罪判決之諭知，惟因公訴人認此部分犯罪，與上開被告2
    人成立之行使公務員登載不實文書罪部分，有牽連犯之裁判
    上一罪關係，爰均不另為無罪之諭知。
乙、被告庚○○、甲○○、酉○○、卯○○、未○○、丙○○、
    辛○、癸○○、午○○、巳○○○、丁○○、己○○、申○○、戊○○無罪部分：
一、公訴意旨另以：被告子○○係高勞中心第四工程隊油駁組前
    組長（任職期間自76年10月16日至84年4 月10日），被告己○○係該中心油駁組業務助理（任職期間自80年5 月1 日起
    至84年8 月29日）、被告癸○○係人事室人事管理員（任職
    期間78年12月2日 至82年11月1 日）、被告丙○○係工務組
    前組長（任職期間75年10月1 日迄今）、被告壬○○係第四
    工程隊隊長（任職期間71年1 月6 日至79年10月30日，已於
    93年7 月1 日死亡）、被告丑○○係前隊長兼特別助理（任
    職期間自78年4 月1 日至83年1 月16日）、被告辛○係會計
    室前稽核（任職期間78年6 月14日至81年11月16日）、被告
    寅○○係前秘書兼副主任（任職期間72年9 月1 日至83年9
    月1 日）、被告辰○○（任職期間80年1 月16日至83年2 月
    28 日 ，業經通緝）係該中心前主任，被告庚○○係該中心
    主任（任職期間自83年3 月1 日起）、被告甲○○係輔導室
    前輔導員，現任第六工程隊隊長（任職期間76年7 月1 日起
    ）、被告未○○係政風室前人事助理員（任職期間80年11月
    1 日至82年5 月1 日）、被告卯○○係前輔導員，現任該中
    心第四工程隊隊長（任職期間79年11月1 日起）、被告酉○○係秘書兼副主任（任職期間73年9 月1 日起）、被告丁○○係油駁組領班（任職期間76年7 月1 日起），渠等任職期
    間，分別負責辦理該中心承攬中油苓雅儲運所油駁作業工程
    各項招標、發包、施工、計價、付款等業務，均係依據法令
    從事公務之人員。
(一)被告子○○、己○○、丙○○、壬○○（已死亡）、丑○○
    、辛○、寅○○、辰○○等明知慎銧公司負責人被告午○○
    、啟航工程股份有限公司負責人被告巳○○○雖係中油苓雅
    寮儲運所油駁作業船舶修護之名義上承攬人，惟實際上並無
    任何維修能力，維修工程均轉交昇航船舶工程公司及案外人
    Ｄ○○個人承作，竟共同基於圖利他人之概括犯意，自78年
    12 月15 日起至80年11月30日止，由子○○夥同被告午○○
    另基於犯意連絡及行為分擔，推由被告午○○向Ｖ○○、Ｌ
    ○○、黃○○○3 人，以每張發票面額百分之7 代價購買虛
    設之傑凱、凱勝、鴻煌、玉隆、倚峰、吉財企業行等行號人
    頭發票計新臺幣74,055,998元。再由被告午○○、子○○等
    人將人頭發票交予被告己○○製作傳票憑證，轉陳壬○○、
    被告丑○○、辛○、寅○○、辰○○等人據以登載入帳及核
    銷圖利午○○等人同額工程款。
(二)啟航公司於80年3 月22日始設立登記，被告巳○○○（被告
    午○○之妻）係該公司負責人，股東計有被告乙○○、趙屹
    麟、吳雲虹、梁秀娟等4 人，除吳雲虹係子○○之配偶、趙
    屹麟係被告子○○之胞弟外，其餘乙○○、梁秀娟係被告子
    ○○之姻親。被告子○○明知啟航公司於80年3 月22日始設
    立，且公司股東均為其親屬，竟於80年4 月8 日在其職務上
    所掌之簽呈上偽稱「就以往3 年所表現實力之評估與現實分
    析，確可擔當與本中心技術合作，經篩選考核，擬由啟航工
    程有限公司試辦半年，績優再予續約‧‧‧」。被告丑○○
    、壬○○（已死亡）、寅○○、辰○○等人亦明知啟航公司
    甫設立未及1 個月，且股東均為被告子○○之親戚，竟共同
    圖利予被告子○○及啟航公司，於簽呈上核章及批示「研究
    訂約事宜」。同年4 月9 日，被告丙○○、癸○○、辛○、
    壬○○、丑○○、寅○○等人均明知啟航公司係被告子○○
    為獨攬高勞中心船舶修護工程所成立之人頭公司，根本不具
    船舶修護能力，亦無船塢可供勘查，於前往勘察時，僅至辦
    公室稍坐旋即離去，竟共同圖利被告子○○及啟航公司，並
    於簽呈上偽稱「由副主任（即被告寅○○）召集鄭隊長（即
    被告丑○○）、楊隊長（即被告壬○○）、辛○、癸○○、
    丙○○、子○○等人員於4 月9 日赴現場勘查‧‧‧有關訂
    定合約事宜請第四工程隊先行研擬草約經相關人員協商後陳
    首長核准後生效。」，並經被告辰○○核准辦理。80年4 月
    20 日 ，被告子○○、丑○○、壬○○、癸○○、寅○○復
    共同登載製作簽呈稱：「苓雅所油駁作業船舶修護部分經簽
    會後奉核定委由啟航工程有限公司與本中心就平常維修技術
    合作‧‧‧」，旋由被告辰○○批准執行，致使高勞中心船
    舶修護工程未經公開招標及比價程序，而由啟航公司以高於
    市價兩倍以上之價格承攬，自80年5 月起至82年12月止，圖
    利啟航公司使其取得船舶修護承攬維修金額達5,000 萬元。
(三)80 年6月3 日至83年10月12日間，被告甲○○、未○○、卯
    ○○、酉○○、壬○○、辛○、寅○○、丙○○、子○○共
    同辦理中苓、屏山、中楠、中雄、壽山三號、枋山中油八號
    等七艘油駁作業船上架歲修工程招標期間，明知被告子○○
    、午○○2 人持用昇航、啟航、慎銑、新光四家船舶工程公
    司執照圍標，且船舶歲修工程招標會議並未舉行，竟共同圖
    利被告子○○、午○○，先後在船舶歲修工程招標會議紀錄
    上分別簽名完成形式上之會議紀錄，致使上開期間內，10次
    船舶歲修工程均由昇航、啟航、慎銧、新光4 家公司得標承
    攬。被告午○○、子○○持上開4 家公司執照得標承攬前開
    工程後，並未實際從事修護，而將其中部分工程委由昇航公
    司廠長戊○○及案外人Ｄ○○施作。被告戊○○、Ｄ○○僅
    將前開7 艘油駁作業船主機、舷外機等主體部分拆裝螺絲暨
    油漆而已，致使高勞中心油駁作業船舶長、輪機長即案外人
    亥○○、Ｎ○○、Ｏ○○、Ｔ○○、Ｊ○○、Ｋ○○、Ａ○○、Ｉ○、Ｅ○○、地○○、宙○○、宇○○等人於歲修期
    間奉派駐現場擔任監工期間，均不願在監工日報表簽字，亦
    不願於完工驗收後接船。然油駁組領班被告丁○○與被告子
    ○○2 人竟命令亥○○等人於監工日報表上簽名，並接未實
    際歲修之前開7 艘油駁船。被告午○○、子○○未實際施作
    船舶歲修工程，乃推由午○○向昇航公司以發票面額百分之
    10之代價購買該公司之發票作為詐領工程款之用，其中昇航
    公司會計申○○經手者有3,196,378 元。總共午○○向昇航
    公司購買之發票共面額31,963,780元。被告午○○另向被告
    戊○○購買林某設立之倡和興業公司及軒昇興業公司之發票
    計20,387,500元，被告午○○購得上開發票後交由被告子○○詐領工程款。
(四)被告子○○、壬○○、丑○○、甲○○、卯○○、寅○○、
    丙○○、辰○○等人，明知中國石油公司高雄煉油總廠於79
    年11月1 日至83年12月10日，與高勞中心簽訂油駁工程合約
    七份，依工程合約中之工程說明十七載明: 油駁上架歲修後
    主機、副機、壓縮機泵浦等轉動機械及其他部份，如船殼、
    碰墊、油漆等皆保固1 年。惟被告子○○等人代表高勞中心
    與承商啟航工程有限公司所簽訂之「油駁作業船舶修護工程
    合約」第十六條，竟將保固期限縮短為半年，依該第十六條
    規定：「本工作主體大修部分自驗收合格日起，應由乙方出
    具保固切結書，保固期限以半年（即以業主要求期限）為準
    ，在保固期限內，倘因施工不良致修護範圍裂損及其他損壞
    等情事，致甲方（高勞中心）遭受損害，乙方（即啟航公司
    ）及連帶保證人須於期限內無償修護」。惟自80年6 月13日
    起至84年5 月19日止，在壽山三號、中苓、屏山、枋山、中
    雄、中楠、中油八號共7 艘油駁作業船歲修完工驗收後之保
    固期限內，均任由承商啟航公司請領工程款，而未依據前開
    合約規定要求承商（啟航公司）無異議修護。總計: 枋山
    ：80年9 月9 日至84年2 月2 日，報修28次，金額計
    3,868,062 元；屏山號：80年8 月16日至83年12月19日報
    修55次，金額計7,502,557 元；中雄號：80年9 月30日至
    83年1 月8 日報修35次，金額計5,901,234 元；壽山三號
    : 80年7 月12日至83年11月15日報修78次，金額計13,712,
    052 元；中苓號: 80年7 月15日至82年3 月24日，報修26
    次金額計3,772,802 元；中油八號:83 年12月23日至84年
    2 月21日，報修28次，金額計2,005,578 元; 中楠號：80
    年9 月18日至84年2 月6 日，報修104 次，金額計13,750,4
    86元，金額總計50,512,771元。前開保固期限內之各項工程
    議、比價會議均由被告子○○、午○○2 人偽造豐揚公司負
    責人Ｒ○○之署押及公司大小章、富盛公司負責人Ｂ○○署
    押及公司大小章、振溢公司負責人天○○署押及公司大小章
    、進明公司負責人Ｍ○○○署押及公司大小章、國寶公司負
    責人Ｓ○○署押及公司大小章作為完成偽造議、比價會議紀
    錄之用，致使工程悉由啟航公司完成形式上議價、比價程序
    而承攬，並由被告午○○購買發票交由被告己○○登載製作
    啟航公司修護紀錄表、請款單後，轉交予被告子○○由趙某
    登載製作「高勞中心勞務結報表」完成後，復轉陳被告壬○○、丑○○、甲○○、卯○○、丙○○、酉○○、寅○○、
    辰○○等人自80年8 月10日至84年5 月19日，共同登載製作
    完成「高勞中心勞務工程款結報申請單」47份，由啟航公司
    將工程保固期限內報修之工程款總額50,512,711元悉數領走
    ，共同圖利啟航公司。
(五)被告庚○○與被告壬○○、辰○○、甲○○、未○○、卯○○等人任職高勞中心期間，均負責辦理該中心承攬中油高雄
    煉油總廠苓雅寮儲運站油駁作業招標發包施工計價付款等務
    ，明知被告子○○係借用該中心執照承攬中油苓雅寮儲運站
    油駁作業之實際承包商且承攬期間有前開購買人頭發票詐領
    工程款及歲修保固期限內予以違法核銷工程款情事，竟意圖
    為自己不法之所有，基於概括之犯意，自79年9 月起至83年
    9 月6 日止，關於彼等前開違背職務上之工程招標、發包簽
    約、施工驗收、計價之主管及監督行為，連續收受被告乙○○、子○○交付之賄款，計被告壬○○1,160,000 元、被告
    辰○○1,233,000 元、被告甲○○250,000 元、被告庚○○
    340, 000元、被告未○○260,000 元，被告卯○○115,000
    萬、陳衍泩70,000元（已於85年6 月9 日死亡，並經檢察官
    為不起訴處分）。因認被告甲○○、庚○○、未○○、卯○○所為均涉犯貪污治罪條例第5 條第1 項第3 款之罪嫌；被
    告午○○、巳○○○係共犯貪污冶罪條例第6 條第1 項第4
    款之圖利罪嫌（起訴書誤載為貪污冶罪條例第10條第1 項）
    、商業會計法第71條第1 款之填製不實會計憑證罪嫌（檢察
    官起訴書犯罪事實欄已記載被告午○○涉犯填製不實會計憑
    證、偽造署押、行使偽造私文書之犯罪事實，應認檢察官已
    就此部分犯行提起公訴，檢察官漏引起訴法條，應予補充）
    ；被告己○○、酉○○、癸○○、寅○○、丑○○、丙○○
    、辛○、丁○○係共犯貪污治罪條例第6 條第1 項第4 款之
    圖利罪嫌及刑法第216 條、第213 條之行使公務員登載不實
    之文書罪嫌；被告申○○、戊○○係犯稅捐稽徵法第43條第
    1 項之幫助逃漏稅罪嫌、商業會計法第71條第1 款之填製不
    實會計憑證罪嫌（檢察官起訴書犯罪事實欄已記載被告戊○○共同涉犯填製不實會計憑證之犯罪事實，應認檢察官已就
    此部分犯行提起公訴，檢察官漏引起訴法條，應予補充）等
    語。
二、按犯罪事實應依證據認定之，無證據不得認定犯罪事實；不
    能證明被告犯罪者，應諭知無罪之判決。又被告或共犯之自
    白，不得作為有罪判決之唯一證據，仍應調查其他必要之證
    據，以察其是否與事實相符。刑事訴訟法第154 條第2 項、
    第301 條第1 項前段、第156 條第2 項分別定有明文。而事
    實之認定，應憑證據，如未能發現相當證據，或證據不足以
    證明，自不能以推測或擬制之方法，以為裁判基礎，最高法
    院40年臺上字第86號判例意旨足資參照。且刑事訴訟法第15
    6 條第2 項規定之立法目的乃欲以補強證據擔保自白之真實
    性；亦即以補強證據之存在，藉之限制自白在證據上之價值
    。而所謂補強證據，則指除該自白本身外，其他足資以證明
    自白之犯罪事實確具有相當程度真實性之證據而言。雖其所
    補強者，非以事實之全部為必要，但亦須因補強證據與自白
    之相互利用，而足使犯罪事實獲得確信者，始足當之。此亦
    有最高法院74年臺覆字第10號判例意旨可參。
三、公訴人認被告庚○○、甲○○、酉○○、卯○○、未○○、
    丙○○、辛○、癸○○、午○○、巳○○○、丁○○、己○○、申○○、戊○○涉有前揭犯行，就上開公訴意旨（一）
    部分係以1 、證人即共同被告午○○、戊○○、己○○於調
    查局、偵訊、本院審理時之證述。2 、證人Ｄ○○於調查局
    、本院審理時之證述。3 、證人Ｖ○○於調查局、本院審理
    時之證述。4 、證人Ｌ○○、趙苔喧（原名Ｑ○○）於調查
    局、偵訊、本院審理時之證述。5 、證人黃○○○於調查局
    、偵訊、本院審理時之證述。6 、證人Ｔ○○於調查局、本
    院審理時之證述。7 、證人即共同被告巳○○○於本院審理
    時之證述。8 、疑似虛設行號開立統一發票明細表1 份。9
    、玉隆、倚峰、吉財企業行等販售統一發票影本85張。10、
    鴻煌、凱勝、凱傑等行號販售統一發票影本106 張。11、黃
    ○○○、Ｌ○○等虛設行號明細表影本1 份。12、財政部財
    稅資料中心統一發票查核單影本1 冊。13、中油苓雅儲運所
    弊案虛設行號販售發票予高勞中心統計表1 冊。14、本院86
    年9 月20日勘驗被告己○○高雄海調站調查筆錄錄影帶。18
    、臺灣高雄地方法院85年訴字第1820號判決。15、中國石油
    股份有限公司與高勞中心所簽訂的工程合約書。16、法務部
    調查局業海員調查處高雄站航高廉字第09500008410 號函。
    17、行政院國軍退除役官兵輔導委員會高雄榮民技術勞務中
    心高勞人字第0960000052號函、中國石油股份有限公司等煉
    製事業部94年8 月5 日煉行字第0940003388號函暨檢附「苓
    所油駁作業」（案號HD82096） 之契約節錄影本。18、行政
    院國軍退除役官兵輔導委員會94年9 月8 日輔伍字第094000
    1405號函暨檢附（當時條文）行政院國軍退除役官兵輔導條
    例及施行細則、行政院國軍退除役官兵輔導委員會榮民技術
    勞務中心組織規程及高雄榮民技術勞務中心委外業務管理實
    施規定；就上開公訴意旨（二）部分係以1 、證人即共同被
    告辛○、寅○○、丙○○、午○○、丑○○、癸○○於調查
    局、偵訊、本院審理時之證述。2 、證人謝文雄於調查局、
    偵查中之證述。3 、證人Ｈ○○於本院審理時之證述。4 、
    高雄市政府建設局80年3 月22日高市立建設二字第1644060
    號函影本暨啟航工程有限公司工商登記資料影本1 份。5 、
    高勞中心80年4 月8 日、80年4 月10日、80年4 月20日、簽
    呈影本各1 份。6 、本院86年9 月20日勘驗被告辛○、丙○○高雄海調站製作調查筆錄錄影帶。7 、本院86年8 月30日
    勘驗高雄海調站製作被告丑○○調查筆錄；就上開公訴意旨
    （三）部分係以1 、證人即共同被告午○○、辛○、寅○○
    、丙○○、未○○、丁○○、甲○○、酉○○、申○○、Ｔ
    ○○於調查局、偵訊、本院審理時之證述。2 、證人陳衍泩
    於調查局、偵查中之證述。3 、證人玄○○○於調查局、偵
    訊、本院審理時之證述。4 、證人王寮生、陳旭昇、蔡金定
    、亥○○、Ｊ○○、Ｉ○、地○○、宇○○於調查局之證述
    。5 、證人即共同被告戊○○於調查局、本院審理時之證述
    。6 、證人黃○○○於調查局、偵查中之證述。7 、證人Ｄ
    ○○、Ｎ○○、隨樂圓、Ｋ○○、Ａ○○、Ｅ○○、宙○○
    於調查局、本院審理時之證述。8 、證人Ｐ○○、戌○○於
    本院審理時之證述。9 、中油油駁船裝修工程高勞中心議比
    價開標紀錄表影本1 份。10、高勞中心第四工程隊開標紀錄
    表影本10份。11、壽山三號等油駁船歲修期間暨合約保固期
    間統計1 份。12、中雄號、屏山號、壽山三號、中楠號、中
    油八號油駁船歲修監工日誌。13、戊○○84年7 月26日扣押
    物品帳冊影本1 份。14、戊○○售予午○○發票統計表乙份
    。15、財政部財稅資料中心統一發票查核清單影本6 張（軒
    昇及倡和興業公司售予啟航公司情形）。16、工程竣工證明
    書。21、船舶定期檢查記錄簿明細。17、中苓號、中雄號、
    屏山號、壽山三號、旗山號、枋山號、中油八號、中楠號、
    中雄號之船舶檢查紀錄簿影本各1 份；就上開公訴意旨（四
     ） 部分係以1 、證人即共同被告午○○、甲○○、卯○○
    、丙○○於調查局、偵訊、本院審理時之證述。2 、證人Ｅ
    ○○、Ｔ○○、宙○○、Ｒ○○、天○○、Ｓ○○於調查局
    、本院審理時之證述。3 、證人亥○○、陳龍泉、Ｍ○○○
    於調查局之證述。4 、中油公司與高勞中心、昇航公司及高
    勞中心與啟航公司歷次工程保固期間對照表影本1 份。5、
    中油公司高煉總廠與高勞中心簽訂油駁作業船舶修護工作合
    約影本7 份。6 、高勞中心與啟航公司簽訂油駁作業船舶修
    護工作合約影本4 份。7 、中楠號油駁船請修報告單暨啟航
    公司修護工作紀錄表、請款單影本1 份。8 、中雄號、中苓
    號、屏山號、壽山三號、枋山號、中油八號、油駁船請修報
    告單暨啟航公司修護工作紀錄表、請款單影本1 份。9 、高
    勞中心油駁船請修報告單影本7 份。10、中油苓雅寮儲運所
    弊案油駁作業船歲修保固期限內報修統計表1 冊。11、中油
    苓雅寮儲運所弊案油駁作業船歲修保固期限內報修請款金額
    統計總表影本1 份。12、高勞中心勞務結報表暨勞務工結報
    申請單影本47份。13、本院86年8 月30日勘驗被告卯○○高
    雄海調站製作之調查筆錄錄影帶。14、本院86年9 月20日勘
    驗被告丙○○高雄海調站製作之調查筆錄錄影帶。15、中油
    公司90年7 月19日儲C00000000 號回覆鈞院之函文。16、中
    國石油股份有限公司煉製事業部高雄煉油廠94年12月28日高
    儲字第0940004402號函；就上開公訴意旨（五）部分係以1
    、證人即共同被告庚○○、卯○○、甲○○、未○○於調查
    局、偵訊、本院審理時之證述。2 、證人陳衍泩、壬○○於
    調查局、偵查中之證述。3 、證人即共同被告乙○○於偵查
    中之證述。4 、中油苓雅寮儲運所弊案涉嫌人受賄情形統計
    表影本1 份。5 、子○○83年10月19日扣押物編號07-3、05
    、08-2、08-3記事本影本。6 、本院86年8 月30日被告卯○○勘驗筆錄。7 、本院86年8 月30日被告未○○勘驗筆錄。
    8、本院86年8 月30日被告庚○○勘驗筆錄。9 、行政院國
    軍退除役官兵輔導委員會高雄榮民技術勞務中心高勞人字第
    0960000052號函。10、中國石油股份有限公司煉製事業部高
    雄煉油廠94年12月28日高儲字第0940004402號函，為其論斷
    之依據。
四、被告庚○○、甲○○、酉○○、卯○○、未○○、丙○○、
    辛○、癸○○、午○○、巳○○○、丁○○、己○○、申○○、戊○○等人之辯解：
 A、犯罪事實（一）部分：
    訊據被告丙○○、丑○○、辛○、寅○○、己○○均堅決否
    認有何圖利、行使公務員登載不實等犯行，被告丙○○、丑
    ○○、辛○、寅○○均辯稱：承攬高勞中心船舶平修、歲修
    工程之廠商確實有實際進行維修，彼等是依約給付工程款，
    不知道登載入帳及核銷工程款所檢附之發票係虛偽不實，並
    無共同圖利承包商之行為及犯意等語；被告己○○辯稱：伊
    自80年5 月起任職於高勞中心油駁組業務助理，起訴書所載
    在伊到職前之78年12月15日概指伊涉案，顯然有誤，況且在
    伊任職時只有經手倚峰公司發票1 紙、吉財企業行之收據8
    紙，其餘發票均非伊所經手，伊只是將發票黏貼於憑證上，
    不知發票內容真實與否，伊沒有審核的權限，亦無圖利承包
    商啟航公司而使其獲取不法利益等語；訊據被告午○○、巳
    ○○○均堅決否認有何填製不實會計憑證之犯行，被告午○○辯稱：伊是慎銧公司的負責人，慎銧公司有向啟航公司承
    攬船舶歲修工程，子○○叫伊去向黃○○○購買發票，伊不
    知道子○○如何處理上開發票，也不知發票內容是否真實等
    語。
 B、犯罪事實（二）部分：
    訊據被告丙○○、辛○、癸○○均堅決否認有何圖利、行使
    公務員登載不實等犯行，被告丙○○辯稱：伊確實有去啟航
    公司現場勘查，伊不知道啟航公司的實際負責人是子○○，
    伊沒有圖利及登載不實的犯行等語；被告辛○辯稱：伊僅係
    會計室稽核，主要業務為辦理預算編列，造表及相關稽核事
    務，伊不知道啟航公司是子○○為獨攬高勞中心所成立之人
    頭公司，也不知道啟航公司的股東都是子○○的親戚，伊於
    80 年4月9 日確有前往啟航公司現場勘查，伊在簽呈上蓋章
    ，只是表示伊有實地參與勘查，伊沒有圖利及行使公務員登
    載不實文書之行為；被告癸○○辯稱：伊當時是人事管理員
    ，只負責管理人事，因為80年4 月9 日黃運昌請假，伊就代
    理他去啟航公司勘查，回來後丙○○寫了會辦單，伊就在會
    辦單上蓋章，表示伊有參加，伊不知道啟航公司是子○○為
    獨攬高勞中心所成立之人頭公司，也不知道啟航公司的股東
    都是子○○的親戚，並無圖利、行使公務員登載不實文書的
    意思等語。
 C、犯罪事實（三）部分：
    訊據被告甲○○、未○○、卯○○、酉○○、辛○、寅○○
    、丙○○、丁○○均堅決否認有何圖利、行使公務員登載不
    實等犯行，被告甲○○、未○○、卯○○、酉○○、辛○、
    寅○○、丙○○均辯稱：在彼等任期內，中苓、屏山、中楠
    等7 艘油駁船之歲修工程招標會議確實有舉行開標會議，廠
    商也有參加議價程序，並沒有偽造會議紀錄，也沒有故意違
    背法令而圖利子○○、午○○，且承攬歲修工程之廠商確有
    實際施作修護，上開發票亦為實際維修所開立，並無虛偽不
    實等語；被告丁○○辯稱：伊在高勞中心擔任油駁組的管理
    員，伊有勞工安全衛生員的執照，伊是奉上級指示在現場監
    督勞工安全的工作，船長及輪機長每天都要在監工日誌上簽
    名，伊沒有權利命令他們簽名、填寫監工日誌而製作虛偽不
    實之監工日誌，也沒有要求他們在船舶未完成歲修完工驗收
    工作前就提前接船加入油駁作業等語；訊據被告午○○堅決
    否認有何填製不實會計憑證之犯行，辯稱：伊是慎銧公司負
    責人，昇航公司、倡和興業公司、軒昇興業公司都是慎銧公
    司的下包廠商，上開公司都有參與船舶歲修工程，伊並沒有
    購買發票交給子○○詐請工程款等語；訊據被告戊○○、申
    ○○均堅決否認有何填製不實會計憑證、幫助逃漏稅等犯行
    ，被告戊○○辯稱：伊是昇航公司的廠長，並擔任倡和興業
    公司、軒昇興業公司的負責人，上開公司都有向午○○承攬
    船舶歲修工作，所以有開發票給午○○，午○○所謂另行給
    付百分之十的代價，是因為昇航公司承攬後，另行發包給其
    他廠商完成歲修工作，昇航公司仍須依轉包工程金額開立發
    票，其中百分之十則為昇航公司的管理費，而非買賣發票的
    代價，伊在調查局製作的筆錄並不實在，是調查員誘導伊，
    叫伊把責任都推給午○○等語；被告申○○辯稱：伊是昇航
    公司的會計人員，昇航公司有標到高勞中心的工程，確實有
    維修船舶，所以才開立發票給高勞中心，伊在調查局陳稱午
    ○○應給昇航公司百分之十的金額，是當作管理費，而不是
    賣發票的金額，伊在調查局做的筆錄並不實在，是受到受到
    調查員的利誘等語。
 D、犯罪事實（四）部分：
    訊據被告丑○○、甲○○、卯○○、寅○○、丙○○、酉○○、己○○均堅決否認有何圖利、行使公務員登載不實等犯
    行，被告丑○○、甲○○、卯○○、寅○○、丙○○、龔千
    候均辯稱：高勞中心與啟航公司簽訂的油駁作業船舶修護工
    程合約書，合約中都有載明「保固期限以業主規定期限為準
    」，加上維修作業及請款程序都有經過中油公司監工、審核
    才撥款，所以我們才會認為結報申請單是完全依約辦理請款
    ，也沒有懷疑請款有問題，縱有疏忽，也僅是行政上之疏失
    ，絕對沒有故意違背法令而圖利他人或登載不實之犯行等語
    ；被告己○○辯稱：伊只負責把廠商提供之修護紀錄表、請
    款單、請款發票黏貼到結算申報書上，製作結算申報表後交
    給子○○審核，再由子○○向高勞中心請款，伊不清楚發票
    的真偽，也沒有審核的能力及權限，並無圖利他人或登載不
    實之犯行等語；訊據被告午○○堅決否認有何偽造署押、行
    使偽造私文書等犯行，辯稱：伊沒有在議價、比價會議紀錄
    上偽造豐揚公司負責人Ｒ○○之署押及公司大小章、富盛公
    司負責人Ｂ○○署押及公司大小章、振溢公司負責人天○○
    署押及公司大小章、進明公司負責人Ｍ○○○署押及公司大
    小章、國寶公司負責人Ｓ○○署押及公司大小章，伊只有把
    上開公司的估價單交給子○○，後續的事伊都不知情等語。
 E、犯罪事實（五）部分：
    訊據被告庚○○、甲○○、未○○、卯○○均均堅決否認有
    何收受賄賂之犯行，被告庚○○辯稱：伊在調查局南機組做
    的筆錄，是受到調查員Ｇ○○的利誘才會承認收受福利金，
    筆錄上收賄的金額、時間都是調查員先寫好的，伊並未收受
    乙○○、子○○的賄賂等語；被告甲○○辯稱：是調查員拿
    庚○○主任的筆錄給伊看，並引誘伊叫伊承認有收受乙○○
    、子○○所交付的賄款25萬元，這樣才不會害庚○○被移送
    地檢署收押，伊並沒有收受賄賂等語；被告未○○辯稱：伊
    沒有收受26萬元的匯款，在調查局南機組的筆錄是調查員叫
    伊這樣回答，否則就要被收押等語；被告卯○○辯稱：調查
    員拿庚○○、甲○○的筆錄給伊看，要伊同意以收受福利金
    的名義製作筆錄以利結案，伊並沒有收取115,000 元的賄款
    等語。
五、經查；
(一)按貪污治罪條例第6 條第1 項第4 款於85年10月23日修正為
    ：「對於主管或監督之事務，直接或間接圖私人不法之利益
    者，處五年以上有期徒刑，得併科新台幣三千萬元以下罰金
    」，嗣於90年10月25日修正為「對於主管或監督之事務，明
    知違背法令，直接或間接圖自己或其他私人之不法利益，因
    而獲得利益者，處五年以上有期徒刑，得併科新台幣三千萬
    元以下罰金」；其規範條件較舊法更為嚴謹而限縮其適用之
    範圍，其構成要件限制為：(1)明知違背法令、(2)直接或間接
    圖自己或其他私人之不法利益、(3)因而獲得利益；所稱「違
    背法令」之「法令」，修正草案說明係指法律、法律授權之
    法規命令、職權命令、自治條例、自治規則、委辦規則等對
    多數不特定人民就一般事項所作對外產生法律效果之規定；
    至其違背法令，應以與執行職務有直接關係之法令為限，其
    他有關公務員服務法所定之屬於道德性、抽象性義務法令自
    不在內，否則無異與修法在於限縮圖利罪之適用旨趣相悖（
    最高法院96年度臺上字第2069號判決要旨參照）。查公訴人
    援引公務員服務法第1 條、第6 條及公平交易法之聯合行為
    為被告違背法令之依據，惟按90年10月25日修正，同年11月
    7 日公布之貪污治罪條例第6 條第1 項第4 款，其規範條件
    較舊法嚴謹，係為避免公務員雖勇於任事動輒得咎；所稱
    ：「違背法令」之「法令」，係指法律、法律授權之法規命
    令、職權命令、自治條例、自治規則、委辦規則等對多數不
    特定人民就一般事項所作對外產生法律效果之規定；而所謂
    違背法令，參酌此次修法意旨乃係避免公務員惟恐動輒得咎
    ，而不敢勇於任事，故所稱之違背「法令」應限於執行職務
    時所應遵守之法令，而不包一般屬於道德性或與職務無直接
    關係之義務法令，例如公務員服務法、宣誓條例，觀諸公務
    員服務法之規定內容，帶有濃厚之道德要求及不確定之法律
    概念，且公務員服務法本身對於違反者亦訂有行政處分或罰
    則，若謂違反公務員服務法即係上開圖利罪之「違背法令」
    ，將使公務員因違反道德性且與執行之職務無關的法令，即
    有陷於觸犯公務員圖利罪之危險而不符合新法之修法意旨。
    是被告酉○○、癸○○、寅○○、丑○○、丙○○、辛○、
    丁○○、己○○等人縱有違反公訴人上開所指之相關規定，
    ，亦係違反抽象之行政規則，自非貪污治罪條例第6 條第1
    項第4 款所稱之「法令」，核與圖利罪之構成要件不符。公
    訴意旨另認被告上開所為，尚違反公平交易法之聯合行為，
    惟按行為之處罰，以行為時之法律有明文規定者為限，刑法
    第1條定有明文。查公平交易法雖於80年2月4日經總統公布
    ，惟該法律第49條規定：「本法自公布後1 年施行」，故公
    平交易法應係自81年2 月4 日起始為有效施行之法律，而本
    件公訴人起訴之犯罪時間係自78年12月15日起至84年5 月19
    日止，故於81年2 月4 日自無公平交易法之適用，況本件起
    訴書之起訴事實復未載明被告寅○○、丑○○、丙○○、辛○、丁○○、龔千候、己○○等人有以契約、協議或其他方
    式之合意，使廠商不為投標、不為價格競爭之聯合行為，是
    公訴人認被告寅○○等人上開行為，涉有違反公平交易法第
    14 條 前段事業不得為聯合行為規定，而有違背法令部分，
    容有誤會，應予敘明。
(二)公訴意旨就犯罪事實（一）部分：
  (1)中國石油股份有限公司於78年至82年間將「苓雅站及高雄港
    油駁船設備維修工程」一案案發包予高勞中心承攬施作，高
    勞中心再將上開工程轉包予啟航公司等事實，被告丙○○、
    丑○○、辛○、寅○○、己○○並不爭執，且有中國石油股
    份有限公司苓雅所、高雄港工程合約（工程案號：H9008 、
    H0044、HD81042 、H0286 、HD81148 、HD81156 、HD82096
    、DE82032） 、行政院國軍退除役官兵輔導委員會高雄榮民
    技術勞務中心與啟航工程有限公司之苓所油駁作業船舶修護
    工作合約書在卷可按，亦堪認定。
  (2)慎銧公司、啟航公司均具有維修船舶之能力等情，業據證
    人即輪機長Ｔ○○於調查局、90年9 月18日本院審理時證稱
    ：油駁船之歲修工程幾乎都把油駁船送至昇航公司去進行檢
    修，至於（航）修則是由午○○指派工人前來油駁船上維
    修，他們確實有施工等語（見調卷第13頁、本院卷一第
    291 至293 頁）；證人即輪機長Ｅ○○於本院審理時具結
    證稱：歲修船舶有進行維修，有些零件有換，有些沒有換，
    有1次 歲修完後，船舶不能全速前進，後來試後，又漏油
    了，伊就叫啟航來修了2 、3 次等語（見本院卷十第381 頁
    ）；證人即輪機長Ｉ○於調查員調查時證稱：油駁船航平
    修、歲修的正常請修程序係由伊或船長至油駁組填寫請修報
    告單，然後送至油駁組管理員處，由管理員找「大賴」（即
    午○○）或他下屬的工人來修護，修護完成後，再由負責修
    護的工人填寫「修護工作紀錄表」，然後由當班的船長、輪
    機長驗認可後簽名確認即可等語（見調卷第30、31頁）；
    證人即輪機長宇○○於調查員調查時證稱：油駁船在工作
    中發生故障，由當班的船長、輪機長提出請修，填具申請表
    格交給管理員，然後由管理員找包商午○○或其底下的工人
    來檢修等語（見調卷第82、83頁）；證人慎銧公司員工
    Ｄ○○於調查局、本院審理時具結證稱：午○○是伊老闆，
    他所開設的慎銧公司是負責船舶維修工程，每當他招攬到各
    公家、民間單位的船舶維修工程時，就找伊對船舶電機部份
    進行維修工作，午○○曾多次指示伊至中油苓雅寮儲運所、
    昇航公司，為「枋山」、「中油八號」、「中楠」、「屏山
    」、「壽山三號」、「中苓」、「中雄」等油駁船舶電機部
    分進行維修工作（見調卷第35、36頁、本院卷十第347 至
    350 頁）；被告午○○於84年9 月1 日調查局、84年11月
    17日偵訊、87年7 月15日、89年11月28日本院審理、96 年9
    月19日本院審理時以證人身分具結證稱：伊是慎銧公司負責
    人，伊太太巳○○○是啟航公司的名義負責人，慎銧、啟航
    公司都有向高勞中心承攬中油公司油駁作業船舶修護工程，
    慎銧、啟航公司本身沒有船塢，慎銧公司都是向昇航公司租
    用船塢，因為昇航公司是慎銧公司的協力廠商，啟航公司也
    有轉包工程給昇航公司、Ｄ○○等下游廠商維修，伊接獲通
    知高勞中心的油駁船發生故障時，伊就叫工人去檢查，慎銧
    和啟航公司都有維修船舶的能力及設備，伊也曾因為維修船
    舶有業務過失而被法院判刑，可以證明伊確實有維修船舶的
    能力等語（見84年度偵字第1867 0號卷第109 頁、本院卷一
    第144 反面、145 、240 頁、本院卷十第299 至302 頁）；
    被告戊○○於84年11月17日偵訊、96年9 月19日本院審理
    時以證人身分具結證稱：伊在昇航公司擔任廠長，昇航公司
    有造船廠、船塢，昇航公司標到的工程一部份自己做，一部
    份交給午○○做，啟航、慎銧公司標得中油苓雅寮儲運公司
    的船舶修護工程後，將冷焊工程轉包給昇航公司，啟航、慎
    銧也都有實際施作船舶歲修工作，只要有叫到工人就可以做
    了，是否具有維修船舶的能力，不是以該公司是否有船塢為
    要件，只要該公司可以找到船塢可以進行維修，就有維修能
    力，啟航、慎銧公司都有船舶歲修的能力，是昇航公司將船
    舶上架後，他們公司再找人來歲修，伊只是幫他們上架，伊
    只有修理冷焊，其他工程都是慎銧、啟航公司負責施作等語
    （見84年度偵字第18670 號卷第107 頁反面、108 頁），足
    徵慎銧、啟航公司均具有維修船舶之能力，且實際施作船舶
    修護工程，堪以認定。
  (3)被告巳○○○於調查局、偵訊、本院審理中一再供稱：伊只
    是啟航公司的名義負責人，伊從未參與公司業務，也不知道
    公司在哪裡、承攬哪些工程，啟航公司實際上是子○○在經
    營等語（見84年度第18670 號卷第114 、261 頁反面、86年
    度偵字第25839 號卷第24頁、本院卷一第39、40、57、143
    至146 、189 、190 、242 、285 、328 頁），並據被告午
    ○○以證人身分於本院審理時具結證稱：啟航公司實際負責
    人是子○○等語（見本院卷十第299 、300 頁）；證人即輪
    機長亥○○於調查員調查時證稱：高勞中心承攬中油公司油
    駁運送作業，將所有歲、航修交給子○○的啟航公司承作等
    語（見調卷第15至17頁）；證人即輪機長Ｊ○○於調查員
    調查時證稱：啟航公司名義負責人雖為巳○○○，但油駁組
    及高勞中心相關業務承辦人都知道該公司實際上是子○○的
    等語（見調卷第94、95頁）。準此，被告巳○○○雖為啟
    航公司之登記名義負責人，惟並無實際參與經營該公司，亦
    不知該公司有填製不實之統一發票之會計憑證，自無從據以
    認定被告巳○○○有犯罪之故意，難認其與被告午○○、子
    ○○間有何違反商業會計法之犯意聯絡或行為分擔。
  (4)被告午○○於84年7 月26日調查局、84年7 月27日偵訊時供
    稱：伊與黃○○○只是單純的生意往來，並不清楚黃○○○
    有設立哪幾家公司，伊未曾向她購買發票，也沒有與子○○
    、己○○等人共同購買人頭發票向高勞中心浮報詐領工程款
    云云（見調卷第2 頁反面至6 頁），於84年7 月28日、84
    年11月17日偵訊時供稱：子○○曾經叫伊去向黃○○○購買
    發票，當作啟航公司承攬中油苓雅儲運所油駁作業船舶歲、
    航修工程的進項憑證，當時雙方言明每張發票須按票面金額
    支付百分之7 的款項給黃○○○，伊記得的有倚峰公司、玉
    隆企業行2 家公司行號的發票，另吉財企業行的收據亦由黃
    ○○○提供給伊轉交給子○○使用，調查員所提示之倚峰、
    玉隆、吉財公司行號之發票、收據估價單影本共計85張，其
    上所登載之品名、數量、金額、時間等內容並不實在，實際
    上沒有無從事交易行為，伊將上開發票、收據、估價單交給
    子○○、己○○，其2 人將單據憑證資料作為啟航公司請領
    船舶歲、航修工程款之用，至於子○○、己○○是如何處理
    ，伊不清楚要問他們才知道云云（見84年度偵字第14568 號
    卷第17至23頁、84年度偵字第18 670號卷第109 至111 頁）
    ，於86年3 月28日本院審理時供稱：子○○叫伊去拿發票，
    之後是否有直接拿給己○○我已經記不清楚了，是以票面金
    額百分之7 代價取得發票云云（見本院卷一第56、57頁），
    於86年4 月25日本院審理時供稱：伊只有跟黃○○○購買過
    發票，是子○○叫伊去買的，代價是票面金額百分之7 ，購
    買發票後交給子○○云云（本院卷一第71頁反面、72頁），
    於87年7 月15日本院審理時供稱：子○○叫伊去向「梁小姐
    」買發票，至於是什麼公司伊沒有印象，子○○說發票不夠
    叫伊去買發票開給啟航或高勞中心，伊不清楚請款的過程，
    伊將發票交給己○○或子○○云云（見本院卷一第144 反面
    至146 頁），於88年8 月24日、88年12月29日本院審理時供
    稱：子○○叫伊去跟黃○○○拿發票，伊不清楚買發票的錢
    如何計算，也不知道上開發票都是人頭公司，伊把發票交給
    子○○云云（見本院卷一第178 頁反面至180 頁、190 至19
    2 頁），於89年12月20日、96年8 月20日本院審理時供稱：
    伊不知道子○○拿人頭發票有何用途，要問高勞中心內部人
    員才清楚，伊沒有向Ｖ○○、Ｌ○○買發票，伊不認識他們
    云云（見本院卷一第249 、251 頁），於96年9 月19日本院
    審理時以證人身分具結證稱：子○○叫伊去向黃○○○拿取
    倚峰公司、玉隆企業行、吉財企業行的發票，伊沒有跟黃○○○買發票，是子○○叫伊去拿的，伊不認識Ｌ○○，也沒
    有向她拿過發票云云（見本院卷十第299 、301 、304 、30
    5 頁），於97年1 月9 日本院審理時以證人身分具結證稱：
    子○○曾叫伊去向黃○○○購買發票，當作啟航公司承攬中
    油苓雅儲運所油駁作業船舶歲、航修工程的進項憑證，黃○○○把倚峰公司、玉隆企業行2 家公司行號的發票、吉財企
    業行的收據拿給伊，伊再轉交給子○○、己○○使用，伊不
    知道子○○、己○○如何使用上開發票、收據云云（見本院
    卷十三第256 、264 至269 頁），是被告午○○所供前後不
    一，已見瑕疵。
  (5)又參以證人黃○○○於調查員調查時證稱：伊是倚峰、玉隆
    公司的負責人，伊先生何乾隆是吉財公司的負責人，在79至
    80 年 間，午○○向伊借用倚峰公司、玉隆企業行及吉財企
    業行發票、收據使用，伊依據午○○的指示開立發票買受人
    、品名、數量、單價、空白吉財企業行收據，由午○○自行
    填寫收據抬頭、品名、數量、單價、總價，上開公司行號與
    高勞中心並沒有實際交易，伊不知道午○○借用上開發票、
    收據給高勞中心是否有實際交易，午○○向伊借用上開公司
    行號之發票、收據即言明，每張發票須按面額交付百分之7
    之款項云云（見調卷第1 至5 頁），於96年10月17日本院
    審理時具結證稱：伊沒有把倚峰、吉財、玉隆的發票、收據
    借給午○○使用，調查員所提示倚峰公司發票影本7 張、估
    價單影本1 張，內容都是伊寫的，不是午○○填的云云（見
    本院卷十第370 、372 、373 頁），觀諸證人黃○○○就是
    否曾販賣發票之證述前後顯不一致，證詞反覆，是否可採，
    已非無疑，自無從僅以其證述內容，逕為不利於被告午○○
    之認定。
  (6)另觀之證人Ｖ○○於調查員調查、偵訊、90年4 月10日、96
    年9 月5 日本院審理時具結證稱：伊的職業是代客記帳，伊
    不認識子○○，也沒有見過午○○，伊有替黃○○○、Ｌ○○記帳，是依據廠商給伊的資料報帳，伊沒有賣發票給子○○、午○○，之後伊因為稅捐稽徵法被起訴，但是已經判決
    無罪等語（見調卷第165 至167 頁、84年度偵字第18670
    號卷第81、82頁、本院卷十第246 至250 頁）；證人Ｌ○○
    於調查員調查、證稱：伊和伊先生李榮農為維持生計，虛設
    鴻煌企業有限司、凱勝企業社、觀鴻企業有限公司、傑凱企
    業社、清偉企業有限公司、華群企業有限公司、慶詮企業有
    限公司、誥雲企業有限公司、石億企業有限公司、石詮企業
    有限公司、統勝企業行、普建企業行等12家公司行號，販賣
    上開公司行號發票幫助他人逃漏稅，伊不知道李榮農和高勞
    中心何人接洽買賣發票事宜云云（見調卷第10 8至111 頁
    ），於84年11月24日偵訊時證稱：黃○○○是和伊先生接洽
    買賣發票事宜，伊並不知情云云（見84年度偵字第18670 號
    卷第131 、132 頁），於96年9 月5 日本院審理時具結證稱
    ：伊在調查局做的筆錄不實在，調查員說伊有寫自白書，但
    是伊沒有寫過自白書，鴻煌公司、傑凱企業社、凱勝企業社
    ，這3 家公司是伊先生李榮農開的，是作砂石、土方、五金
    ，還有其他許多營業項目，從78年12月至83年6 月止，上開
    公司都有實際營業，伊曾經代替伊先生拿過1 、2 次發票給
    黃○○○，伊沒有問他原因，我們確實有在經營砂石工作，
    並不是以販買發票維生云云（見本院卷十第238 至242 頁）
    ，則依證人Ｖ○○、Ｌ○○上開證述，均未證述被告午○○
    曾向其2 人購買人頭發票之情事，尚難以此遽為不利被告午
    ○○之認定。
  (7)公訴意旨雖以被告己○○將傑凱、凱勝、鴻煌、玉隆、倚峰
    、吉財企業行等公司行號所開立之發票共計74,055,998元，
    製作傳票憑證，轉陳被告丑○○、辛○、寅○○等人據以登
    載入帳及核銷，因認被告己○○與被告丑○○、辛○、寅○○等人間就圖利、行使公務員登載不實文書之犯行，有犯意
    聯絡與行為分擔，惟查，本件依卷存證據及交互詰問之結果
    ，無法確切證明傑凱、凱勝、鴻煌、玉隆、倚峰、吉財企業
    行等公司行號所開立之發票是否虛偽不實，而公訴意旨復未
    提出其他證據足以證明被告己○○、丑○○、辛○、寅○○
    等人均「明知」上開發票之內容為虛偽不實而仍填製不實傳
    票憑證登載入帳，並持之行使，自難以刑法第216 條、第21
    3 之罪相繩，自無從率與推認被告己○○、丑○○、辛○、
    寅○○等人涉有何行使公務員登載不實文書或圖利之罪嫌。
(三)公訴意旨就犯罪事實（二）部分：
  (1)80年4 月9 日被告丙○○、癸○○、辛○、丑○○、寅○○
    等人確有前往啟航公司現場勘查之事實，業據被告辛○於
    86年4月25日、87年5月6日本院審理、96年11月7日本院審理
    時以證人身分具結證稱：我們確實有去啟航公司現場勘查，
    伊看到啟航公司廠房內有執照、獎狀等語（見本院卷一第71
    、131 頁、本院卷十二第65、68頁）；被告癸○○於86年
    3 月28日、86年4 月25日、87年5 月6 日、90年7 月24日、
    96年10月8 日、96年10月17日本院審理時以證人身分具結證
    稱：80年4 月9 日壬○○隊長打電話給伊說黃運昌休假，要
    伊代理黃運昌去勘查啟航公司，由寅○○帶同丙○○、辛○
    、丑○○及伊一同前往，伊坐在啟航公司辦公室，其他人去
    看船等語（見本院卷一第55、71、132 頁反面、285 頁、本
    院卷十一第54頁、本院卷十一第102 、103 頁）；被告丙○○於調查員調查時、86年4 月25日、87年5 月6 日、90
    年7 月24日、91年11月26日、94年8 月12日本院審理、96年
    11月14日本院審理時以證人身分具結證稱：80年4 月9 日寅
    ○○召集我們6 人共乘一部車，由子○○帶我們去啟航公司
    現場勘查啟航公司的機器設備，因為伊是土木技術人員，不
    清楚船舶維修，但是有看到電焊工人等語（見84年度偵字第
    16483 號卷第5 頁、本院卷一第70頁反面、132 、133 、28
    5 、327 、本院卷八第265 頁、本院卷十二第181 、183 頁
    ）；證人即被告丑○○於86年3 月28日、86年8 月30日、
    87年5 月6 日、94年8 月12日本院審理時證稱：80年4 月9
    日伊與丙○○癸○○、辛○、壬○○、寅○○等人一起去啟
    航公司勘查，伊有看到工地、辦公室等語（見本院卷一第54
    、104 、131 至133 頁、本院卷八第265 頁）；證人即被
    告寅○○於87年5 月6 日本院審理時證稱：伊於80年4 月9
    日帶隊前往啟航公司現場勘查等語（見本院卷一第132 頁反
    面），核與證人即高勞中心員工Ｈ○○於本院審理時具結證
    稱：伊在高勞中心擔任司機，80年4 月9 日伊有載寅○○、
    丙○○、辛○、子○○、壬○○、丑○○、癸○○到啟航公
    司去勘查等語（見本院卷十一第133 頁）相符，是被告丙○○、癸○○、辛○、丑○○、寅○○等人，確有於80年4 月
    9 日前往起航公司現場勘查，應認真實。又啟航公司具有維
    修船舶之能力乙節，業如前述，從而，被告丙○○、癸○○
    、辛○、丑○○、寅○○於簽呈上記載「由副主任（即寅○○）召集鄭隊長（即丑○○）、楊隊長（即壬○○）、辛○
    、癸○○、丙○○、子○○等人員於4 月9 日赴現場勘查‧
    ‧‧有關訂定合約事宜請第四工程隊先行研擬草約經相關人
    員協商後陳首長核准後生效。」，即無任何登載不實之情事
    ，公訴意旨認被告丙○○等5 人有公務員登載不實之行為云
    云，尚有誤會。
  (2)按「柒、委外案件作業程序：一、簽辦：由經辦單位簽報『
    委外業務擬辦表』，如附表（二）。二、議比價： (一)參
    與人員依照中心監辦權責辦理。（二）參加廠商須三家以上
    為原則。 (三)作 業要件：1.投標須知。2.證件審查紀錄表
    。3.開標紀錄表。4.標單表。5.底價表。6.其他。三、開標
    經過及結果簽核。拾、特約事項：一、工程（勞務）以議價
    獲得者，悉依中心有相關監辦權責辦理。」，高雄榮民技術
    勞務中心委外業務管理實施規定第7 條、第10條第1 項定有
    明文；次按「凡營繕工程及購置、定製、變賣財物之招標或
    比價，需具有三家以上廠商之投標，方得開標，二家以上廠
    商之開具價單，方得比價。但有左列情形之一者，得改用議
    價辦理之，其價款在一定金額以上者，應先列舉事實，敘明
    理由，徵得審計機關之同意：八、船舶歲修待檢者。九、一
    次所需財物，雖有數家可資供應，但無一家能全部供應者。
    」，機關營繕工程及購置定製變賣財物稽查條例第11條第8
    款、第9 款亦定有明文；則依據上開法令，工程招標係以公
    開招標為原則，議價辦理為例外，且針對平常小額之船舶歲
    修之事項，非屬在一定金額以上者之工程，依上開機關營繕
    工程及購置定製變賣財物稽查條例第11條規定，無庸徵得審
    計機關同意，即可依議價方式由單一廠商承攬船舶歲修工程
    。是以，卷附高勞中心80年4 月10日簽呈之說明欄記載「（
    一）經查本中心使用油駁船確已老舊，維護使用材料各種廠
    牌均有，修護技工與採購均不易。（二）有關平常小金額之
    維修擬建議依委外作業規定交由啟航公司依實做實算決算金
    額，並訂立一年為期之合約。（三）大歲修時應徵信三家可
    靠廠商辦理比價，以符規定‧‧‧」、高勞中心80年4 月20
    日簽呈之說明欄記載「一、苓所油駁作業船舶修護部分，經
    簽會後，奉核委由啟航工程有限公司與本中心就平常維修技
    術合作‧‧‧」，經核與上開規定，尚無不符。卷內亦無證
    據證明啟航公司之維修價格已逾合理之承攬報酬，又無證據
    證明被告丙○○、癸○○、辛○、丑○○、寅○○等人受有
    不法利益，且啟航公司於船舶歲修後，均須通過驗收始得領
    取工程款（詳如後敘），綜上各項證據以觀，難認被告丙○○等5 人主觀上有何圖利啟航公司之犯意及客觀上又有何圖
    利啟航公司之犯行，自難以貪污治罪條例第6 條第1 項第4
    款之圖利罪相繩。
(三)公訴意旨就犯罪事實（三）部分：
  (1)高勞中心於80年6 月3 日至83年10月12日間，確實有舉行中
    苓、屏山、中楠、中雄、壽山三號、枋山中油八號等七艘油
    駁作業船歲修工程招標會議之事實，業據證人謝文雄於84
    年8 月17日於調查局、偵查中證稱：80年8 月6 日、83年1
    0 月12日確實有召開開標會議，這2 次會議是伊負責審核標
    單、押標金，並複審廠商資格無訛後，伊再逐一唱名報價，
    84年8 月16日也有召開會議等語（見84年度偵字第16482 號
    卷第3 頁、23頁反面）；證人陳衍泩於84年8 月14日偵查
    中證稱：招標會議確實有召開等語（見84年度偵字第18670
    號卷第100 頁反面）；證人Ｕ○○於84年8 月17日調查局
    、偵查中證稱：82年7 月14日、83年6 月15日分別為「屏山
    」號、「中雄」號油駁船上架歲修的招標會議，這2 次招標
    會議都有舉行，伊也有參加，在寅○○任期期間，伊參加過
    很多次的招標會議等語（見84年度偵字第17195 號卷第38、
    76頁）、於84年11月17日檢察官偵查時、86年4 月28日本院
    審理時證稱：伊於82年5 月1 日起任職於高勞中心，82 年5
    月24日、82年7 月14日、83年6 月15日、83年10月12 日 都
    有舉行油駁船歲修工程招標會議，伊在會議紀錄上當場簽名
    ，不是事後才補簽等語（見84年度偵字第18670 號卷第114
    頁反面、本院卷一第83頁）；證人Ｆ○○於84年8 月17日
    調查局、偵查中證稱：高勞中心在81年9 月29日有舉行「中
    楠」、「中苓」號油駁上架歲修議比價開標會議，該會議是
    由寅○○主持、伊和未○○、丙○○、壬○○、子○○等人
    及昇航造船股份有限公司、新光造船股份有限公司、啟航工
    程有限公司等代表都有參加等語（見84年度偵字第17195 號
    卷第44、77頁反面）；證人傅治平於84年8 月17日調查局
    、偵查中證稱：因甲○○公出，所以伊代理他出席高勞中心
    於83年6 月15日辦理「屏山」、「中楠」號油駁船上架歲修
    之開標會議，出席人員還有子○○、丙○○、Ｕ○○、王嘯
    風等人，廠商部分亦有人員參與等語（見84年度偵字第1719
    5 號卷第61、76頁反面）；證人黃運昌於84年11月17日調
    查局、偵查中證稱：高勞公司與啟航等公司在伊任內都有召
    開議價、比價會議等語（見84年度偵字第18670 號卷第82頁
    反面）；被告甲○○於84年8 月17日調查局、86年3 月28
    日、86年12月24日、90年7 月24日、94年8 月19日本院審理
    、於96年11月7 日本院審理時以證人身分具結證稱：伊有參
    加高勞中心於83年10月12日舉行中油八號油駁上架歲修工作
    開標會議，伊到任後只開過這1 次標，該會議是由龔千候主
    持，Ｕ○○、謝文雄、王嘯風、子○○等人及參加投標的廠
    商都有參加，油駁船的底價是由我們承辦隊先算出來成本及
    毛利，再送由工務組的組長謝文雄、會計室的主任王嘯風、
    政風室的人員Ｕ○○來審核再由上開人員底定，在開標會議
    的時候，除了要有底價的單子還要有投標的證件，包括營利
    事業登記證、押標金、報價單等，都要按照高勞中心的開標
    規定，伊不知道參加投標的3 家廠商是否有借牌投標的情形
    ，因為廠商都是郵寄投標，但是他們都有派人來現場，並且
    有帶大小章來簽名，開標的會議紀錄是當場寫好的，不是事
    後才補簽等語（見84年度偵字第16481 號卷第4 頁、本院卷
    一第48頁反面、11 6、284 頁、本院卷九第42頁、本院卷十
    二第81至84頁）；被告未○○於84年3 月7 日、86年3 月
    28日、86年8 月30日、90年7 月24日、91年11月26日本院審
    理、於96年11月7 日本院審理時以證人身分具結證稱：伊有
    參加開標會議，投標廠商也都有到場，會議紀錄都是當場簽
    的，子○○並沒有叫伊事後補簽會議紀錄，在調查局所做的
    筆錄並不實在，在偵訊時是為了延續在調查局的說法，因為
    調查員說如果不配合辦案就會被收押，所以伊才為不實陳述
    等語（見本院卷一第38、51頁反面、104 頁反面、284 、32
    6 頁、本院卷十二第208 、209 頁）；被告卯○○於84年
    8 月17日調查局、84年7 月17日、84年11月17日偵訊、86年
    3 月28日、86年12月24日本院審理、於96年11月14日本院審
    理時以證人身分具結證稱：高勞中心在82年1 月15日、82年
    5 月24日、82年7 月14日有召開議、比價開標會議，主持人
    是寅○○，丙○○負責唱名並要廠商對名入座，伊是辦理招
    標成員之一，所以在伊擔任隊長時都有參加開標會議，開會
    時開標會議紀錄上有簽名的廠商也都有到場，不是子○○事
    後再拿會議紀錄給我們補簽，伊不知道子○○是否有用昇航
    、啟航、慎銧、新光這4 家廠商進行圍標等語（見84年度偵
    字第17195 號卷第11頁反面、12、74頁反面、75、77頁反面
    、本院卷一第49頁反面、116 頁、本院卷十二第176 、177
    、178 頁）；被告龔千候於84年8 月17日調查局、84 年
    11月17日偵訊、86年3 月28日、87年6 月3 日、90年7 月24
    日、91年11月26日、94年8 月19日本院審理、於96年11 月
    14日本院審理時以證人身分具結證稱：伊於83年9 月1 日到
    職，於83年10月12日主持高勞中心中油八號油駁上架歲修工
    作開標會議，在伊任內只負責召開過這1 次標，一切都依照
    程序開標，到場的有政風室主任、會計主任，議好底價之後
    到會場開標，廠商都是用郵寄投標，每個標都有3 家廠商以
    上，廠商代表有慎銧公司、啟航公司、昇航公司，3 家廠商
    的資格是由工務組謝文雄負責審查，伊在主持時的確有3名
    廠商分坐3 處，所以伊認為3 家廠商都有到場，會議紀錄是
    當場簽名而非子○○事後拿給伊補簽，伊不知道子○○是否
    有用昇航、啟航、慎銧、新光這4 家廠商進行圍標，伊並沒
    有圖利廠商等語（見84年度偵字第17195 號卷第48頁、84
    年度偵字第18670 號卷第78頁反面、本院卷一第38頁反面、
    50、140 、284 、326 、327 頁、本院卷九第41頁、本院卷
    十二第188 、189 頁）；被告辛○於86年3 月28日、90年
    7 月24日、91年11月26日、94年8 月12日、94年8 月19日、
    96年9 月17日本院審理、於96年11月7 日本院審理時以證人
    身分具結證稱：伊只有在81年的時候參加過3 次開標會議，
    伊有檢查開標廠商的資格，也有當場在會議紀錄上簽名，並
    非事後才補簽，伊沒有圖利廠商，伊在81年9 月1 日就離開
    高勞中心了，在調查局作的筆錄並不實在，是調查員先講好
    叫伊簽名，要伊配合辦案等語（見本院卷一第54頁反面、55
    、285 、328 、本院卷八第265 頁、本院卷九第41、42頁、
    本院卷十二第66、70頁）；被告寅○○於84年8 月16日調
    查員調查時、84年11月17日、85年8 月23日檢察官偵查中、
    86年3 月7 日、86年3 月28日、87年5 月6 日、90年7 月24
    日、91年11月26日、94年8 月12日、94年8 月19日本院審理
    、於96年11月21日本院審理時以證人身分具結證稱：伊有主
    持高勞中心於80年5 月3 日、80年8 月6 日、81年3 月25日
    、81年5 月13日、81年9 月29日、82年1 月15日、82年5 月
    24日、82年7 月14日、83年6 月15日的議、比價開標會議，
    上開會議紀錄都是真實的，每次投標都有依規定辦理，先由
    相關人員審核投標資料，伊再宣告開標，事後審核再宣告得
    標者，所以廠商都要到場，開標會議都是當場簽名，不可能
    造假，伊不知道子○○是否有圍標等語（見84年度偵字第16
    611 號卷第11頁、84年度偵字第18670 號卷第112 頁反面、
    262 頁、本院卷一第38頁反面、53頁反面、54、134 、28 4
    、326 頁、本院卷八第265 頁、本院卷九第41頁、本院卷十
    二第204 、205 頁）；被告丙○○於84年11月17日、85
    年8 月23日檢察官偵查中、86年3 月28日、86年9 月20日、
    90年7 月24日、91年11月26日、94年8 月12日、94年8 月19
    日、96年9 月17日本院審理時、於96年11月14日本院審理時
    以證人身分具結證稱：我們與廠商都有舉行招標、開標會議
    ，伊有參加80年6 月3 日、81年3 月25日、81年5 月13 日
    、81年9 月29日、82年1 月15日、82年5 月24日、82年7 月
    14日、83年6 月15日共8 次的開標會議，伊是在會議紀錄上
    當場簽名，子○○沒有事後要伊補簽會議紀錄，在調查局因
    為調查員拿寅○○的筆錄給伊看，還說伊若不配合就會被收
    押，所以伊才為不實陳述等語（見84年度偵字第18670 號卷
    第113 頁反面、262 頁、本院卷一第52頁反面、111 、285
    、326 頁、本院卷八第265 頁、本院卷一第41頁、本院卷十
    二第181 至185 頁）；被告午○○於84年8 月14日調查員
    調查時、84年11月17日檢察官偵查中、86年3 月28日、87年
    7 月15日、於96年9 月19日本院審理時以證人身分具結證稱
    ：伊有參加高勞中心第四工程隊於80年6 月3 日、80年8 月
    6 日、81年3 月25日、81年5 月31日、81年9 月29日、82年
    1 月15日、82年5 月24日、82年7 月14日、83年6 月15日、
    83年10月12日舉辦之議價、比價開標會議，伊沒有借牌圍標
    上開工程，會議紀錄都是當場簽名，子○○沒有於事後叫伊
    補簽等語（見84年度偵字第14568 號卷第37頁反面、38頁、
    84年度偵字第18670 號卷第114 頁反面、本院卷一第56、14
    6 頁、本院卷十第302 頁）；被告戊○○於84年11月17日
    檢察官偵查中、於96年9 月19日本院審理時以證人身分具結
    證稱：證稱：伊有參加歲修開標會議，開標那天有時會去，
    有時委託別人去等語（見84年度偵字第18670 號卷第114 頁
    反面第107 頁反面、108 頁、本院卷十第297 頁），均大致
    相符，並有行政院國軍退除役官兵輔導委員會高雄榮民技術
    勞務中心第四工程隊80年6 月3 日、80年8 月6 日、81年3
    月25日、81年5 月13日、81年9 月29日、82年1 月15日、82
    年5 月24日、82年7 月14日、83年6 月15日、83年10月12
    日開標紀錄表在卷可憑，足認高勞中心確有於上開期間依採
    購作業規定，舉辦中苓、屏山、中楠、中雄、壽山三號、枋
    山中油八號等七艘油駁作業船歲修工程招標會議，進行比價
    、議價，是被告甲○○、未○○、卯○○、酉○○、辛○、
    寅○○、丙○○並未特別圖利於昇航、啟航、慎銧、新光公
    司，且上開會議紀錄記載係與真實相符，被告甲○○等人在
    上開文書上簽名之行為，即難謂有何虛偽登載不實，核與刑
    法第213 條登載不實罪之構成要件不合，再公訴人亦無積極
    證據證明被告甲○○等人在上開開標會議中有何為自己或第
    三人圖取不法利益之犯意或行為，自難以圖利罪相繩。
  (2)又上開中苓等7 艘油駁作業船舶歲修工程之承攬廠商確實有
    實際施作修護乙節，亦據證人即輪機長Ｋ○○於本院審理
    時具結證稱：中楠油駁船有上架進行歲修，伊記得是在修完
    後放在水裡試後才下架，在伊監工期間沒有發現中楠號維
    修不確實的情形（見本院卷十三第41至44頁）；證人即輪
    機長宙○○於調查員調查時、本院審理時具結證稱：伊曾參
    加過中雄號、壽山三號的歲修監修工作，是由伊及船長負責
    監修，上開2 艘油駁船確實有上架歲修，伊每天至造船廠查
    看，對於歲修的項目伊都有嚴格督導、檢修，船舶歲修完成
    後一定要將船開至港務局檢查合格，經港務局核發合格證書
    後才能航行，港務局人員也有確實檢查，驗收通過後才可以
    接船等語（見調卷第79頁反面、80頁、本院卷十三第190
    、191 頁）；證人即輪機長Ａ○○於本院審理時具結證稱
    ：伊有擔任過中楠、屏山號的歲修監工，歲修船修好後下架
    停在旁邊進行運轉，再開回去運油作業，歲修後都要開到碼
    頭去給港務局人員檢查，他們檢查的項目都是按照船舶檢查
    標準來預定檢查項目等語（見本院卷十三第120 、121 頁）
    ；證人即輪機長隨樂圓於本院審理時具結證稱：依交通部
    航政法規定航行中船舶每年需檢修（俗稱歲修）1 次，所以
    屏山等油駁船每年都要歲修。歲修的項目大致包涵主舷外機
     (即稱主機)、 發電機、救火泵浦、駁油泵浦、空氣壓縮機
    、空調系統、船舶操縱系統等檢修完畢後，要報請港務局派
    員試、檢查設備通過後，才算完成歲修，但在歲修時的時
    候，要維修的項目需要中油報修，若中油沒有報修就不會修
    ，檢修也不一定要換新的零件，損壞的才要換新的等語（見
    本院卷十二第283 、284 、288 、289 、290 頁）；證人
    即輪機長Ｅ○○於本院審理時具結證稱：廠商有來維修歲修
    船舶，船舶也有上架，在船底工程完成後把海生物挖掉，油
    漆後就可以下架，伊在歲修完成經船長、輪機長測試正常後
    ，就口頭回報給管理員，高勞中心也有做驗收的工作，歲修
    要經過港務局檢查設備及試通過才算完成等語（見本院卷
    十第380 、381 頁、本院卷十三第107 至109 頁）；證人
    即慎銧公司員工Ｄ○○於本院審理時具結證稱：午○○是伊
    老闆，他開設的慎銧公司是負責船舶維修工程，每當他招攬
    到各公家或民間單位的船舶維修工程時，便會找伊對船舶電
    機部份進行維修工作，伊曾多次受午○○指示到中油苓雅寮
    儲運所或昇航公司位於中洲之造船廠為油駁船「枋山」、「
    中油八號」、「中楠」、「屏山」、「壽山三號」、「中苓
    」、「中雄」等船的船舶電機部分進行維修工作等語（見本
    院卷十第347 至350 頁）；再參以證人即高雄港務局航政組
    員工Ｐ○○、戌○○於於本院審理時均結證稱：我們在船舶
    檢查到期前3 個月寄發通知單，請船舶所有人到航政單位申
    請船舶檢查，我們接到船舶檢查申請書後，會核定船舶檢查
    費用、檢核是否有逾期申請的情形，如果沒有逾期，就繳交
    檢查費用後受理申請，承辦人員受理申請後，就開立派單，
    請科長指派我們港務局的船舶檢查人員，檢查人員接到派單
    後，由船舶所有人或船舶所有人指定的人員跟檢查人員聯絡
    安排檢查的時程，一般船舶的檢查是有分成是否需要上架檢
    查或是不用上架檢查，但是中油這些油駁船舶曾經造成高雄
    港區的污染並且船底銹蝕嚴重造成穿透漏油，所以我們就規
    定船齡超過10年以上的，每年歲修都要上架檢查，我們檢查
    的範圍有：一、船體。二、機器（主機、輔機、電機）。
    三、船舶安全設備，這3 個部分在維修的過程，我們都會去
    看，依我們的專業去查看船殼的外板及船體等有無需要維修
    ，船體的部分看結構及水密有無破壞，機械的部分是船舶所
    有人的監測人員負責監修，有問題的時候會聯絡我們去檢驗
    ，等他們全部檢修完畢，我們再去現場測試，但我們事前知
    道這個機器有問題，我們在拆檢的過程會去看維修情形、問
    題是否排除，設備的部分，一般在第1 次去船檢的時候，我
    們會去檢查船上安全設備艇等是否齊全堪用，必要時我們會
    提醒船舶所有人更換及補足，複檢的時候我們就會將先前的
    缺失檢核是否有改善，船舶所有人會等所有的缺失都改善後
    會再聯絡我們複檢，複檢合格後，我們會簽發證書，會在檢
    查證書及檢查紀錄簿上簽署檢查結果合格，並加註下次應申
    請檢查的日期，在80年到86年期間，在我們檢查上開船舶期
    間，並沒有船長、輪機長或其他監工人員向我們反應上開油
    駁船根本沒有實際維修的事，因為我們要負責任，若沒有實
    際維修不可能核發證明，也沒有遇過完全不必維修檢查就通
    過的情形，我們都有遵守規定實際進行檢查，不可能隨便看
    一下就通過了等語明確（見本院卷十四第41至54頁），且有
    上開中苓等7 艘油駁作業船舶之船舶檢查紀錄簿在卷可佐（
    見本院卷十四第62至129 頁），足見昇航、啟航、慎銧、新
    光公司確有實際施作船舶歲修工程，洵堪認定。
  (3)被告申○○於84年8 月11日調查員調查時雖供稱：午○○向
    昇航公司借用牌照標到工程，並由昇航公司開立發票，由午
    ○○付給昇航公司發票金額的百分之十作為代價，午○○向
    昇航公司借牌並開立發票從79年到82年共有8 筆，分別為79
    年10月11日，收取開立發票收入為200,000 元，同年12 月
    14日為255,000 元，同年12月19日為10,000元，80年8 月12
    日為680,895 元，同年10月13日為313,546 元，81年10月27
    日為303,567 元，同年12月4 日為887,600 元，82年7 月26
    日為545,770 元，共向午○○收取開立發票的總收入為3,19
    6,378 元云云（見調卷第196 頁反面、197 頁），於85年
    8 月23日偵查、86年3 月28日、86年9 月20日本院審理時供
    稱：伊在調查局時沒有講賣發票給午○○，是調查局拿1 張
    紙叫伊簽名，伊不知道他們寫什麼，昇航公司沒有賣發票給
    午○○，只有負責修理船舶，伊是開發票給高務中心，而非
    賣發票，百分之十是調查員說的，伊有解釋給調查員聽，所
    謂百分之十是我們標到工程，但不願意承作而轉包給其他人
    作，向他人收取做為稅金，伊從79年至82年確有簽發3,196,
    378 元的發票給午○○，那是昇航公司承攬高務中心的工程
    後再轉包給午○○，因午○○無法開立發票給高務中心，我
    們負擔稅金、水、電費及其他費用，所以向午○○收取百分
    之十的費用云云（見84年度偵字第18670 號卷第261 頁、本
    院卷一第59、112 頁）、於本院90年7 月24日、91年11月26
    日本院審理時供稱：昇航公司有標到高勞中心的工程，船隻
    確實有在公司維修，所以才根據合約開發票給高勞中心，並
    沒有賣發票給午○○，調查局的筆錄是因為調查員說廠長戊○○已經這樣講了，所以伊就照著調查員的意思講云云（見
    本院卷一第286 、329 頁），嗣於96年11月21日本院審理時
    以證人身分具結證稱：伊在偵訊時有跟檢察官說調查局的筆
    錄不實在，伊沒有賣發票，昇航公司確實有承作高勞中心的
    工程，調查局的筆錄記載昇航公司向午○○收取開立發票的
    總收入為3,196,378 元，是調查員把數目算好後自己寫上去
    的，伊並沒有這樣說，伊也不知道百分之十是什麼意思，調
    查員跟伊說這樣寫就可以回去了云云（見本院214 、215 、
    219 頁），前後供述均反覆不一，即非無疑。再者，被告於
    調查局所製作之筆錄，調查員雖未對其施以強暴、脅迫，惟
    被告自覺無奈所為上開陳述，是否出於真意，仍屬有疑。另
    參諸扣案昇航公司80、81、82年總分類帳，其上僅記載「8
    月12、賴開發票入、680,895 」、「10月3 日、賴開發票、
    313,546 」、「10月27日、賴開發票、303, 567」、「12月
    4 日、賴開發票、887,600 」、「7 月26日、賴開發票收入
    、545,770 」等字樣，自難僅以被告申○○上開帳冊之記載
    逕認被告午○○係以百分之十之代價向昇航公司購買發票以
    之作為詐領工程款，亦難認被告申○○上開自白與事實相符
    ，不足資為不利被告之認定。
  (4)被告戊○○於84年8 月22日調查員調查時供稱：昇航公司實
    際從事高勞中心歲修工程的工作並不多，但午○○要求昇航
    公司開立的發票金額都很大，因此向午○○收取其所要求開
    立發票的金額扣掉昇航實際工作的金額，依百分之十收費，
    但是也有沒有任何交易時，午○○要求昇航公司提供發票的
    情形，就以伊設立之軒昇、倡和公司的發票提供給午○○，
    收費為發票面額百分之8 ，前後共開給午○○約2, 000萬元
    云云（見調卷第3 、4 頁），於84年11月17日、85年8 月
    23日偵查中、86年3 月7 日本院審理時供稱：伊有做工程所
    以有開發票，在調查局因為調查員有疲勞訊問，所以伊才說
    沒有做工程云云（見本院卷一第40頁），於86年3 月28日、
    86 年5月23日、86年9 月20日、87年3 月4 日、90年7 月24
    日本院審理時供稱：昇航公司標到多少工程就開立多少發票
    ，實際未承作的部分就交給午○○做，出租部分我們抽取百
    分之十的管理費，午○○並沒有向伊購買發票，因為昇航、
    倡和、軒昇公司都有承作午○○的船舶歲修工程，所以都有
    開發票給他，發票金額共20,387,500元，在調查局時調查員
    說本案涉及公務員貪瀆，伊會害怕，所以把負責都推給午○○，調查員有誘導伊，要伊承認云云（見84年度偵字第1867
    0 號卷第107 頁反面、108 、109 頁、本院卷一第59頁反面
    、60、96、111 頁反面、125 、126 、286 頁），於91年11
    月26日、92年5 月20日本院審理時供稱：案發時伊是昇航公
    司的廠長，調查局完全否認我們有修船，但昇航公司確實有
    去投標也有修船，我們做了就要開發票，倡和、軒昇公司的
    發票是交給慎銧公司，因為是跟慎銧公司包工程，所以就開
    給慎銧公司，我們有包3 個工程，伊不記得發票金額云云（
    見本院卷一第329 、362 、363 頁），於96年9 月19日本院
    審理時以證人身分具結證稱：伊在調查局的筆錄不實在，所
    謂百分之十是指我們如果給轉給別人承包的話，要收取百分
    之十的管理費，因為我們要負責工安，在調查局時伊只有說
    過伊是軒昇、倡和公司的負責人，其他部分伊都沒有說，是
    調查局員自己寫的，伊有提供軒昇、倡和公司的發票給子○○，開立發票是要向子○○請款，因為伊是用軒昇、倡和公
    司的名義承作子○○船務修護的工作，昇航公司只有上、下
    架，其他工作都是軒昇、倡和公司做的，伊拿昇航公司的大
    小章借給午○○去向中油投標、領錢，並沒有授權午○○去
    高勞中心投標，也沒有抽百分之十當作開立發票的報酬云云
    （見本院卷十三第279 、287 、288 、289 、290 、292 頁
    ），所供前後不一，是被告戊○○於調查員調查時之自白，
    是否真實可信，已有疑義。
  (5)查被告午○○所經營之慎銧公司標得上開歲修工程後，分別
    轉由昇航、倡和、軒昇公司次承攬，該3 家公司既有次承攬
    承施作上開中苓等油駁船歲修工程，業經本院認定如前，被
    告戊○○自得按承攬契約所施作之工作數量，經驗收核對工
    作之內容與品質後，取得承攬之報酬並開立發票予被告午○○（即定作人），並非無法律上之權源及原因，且依卷存證
    據亦無法證明上開承攬之報酬已逾合理之報酬範圍，又遍查
    本案卷證，亦無證據足認昇航公司有何持上開發票扣抵營業
    稅之情事，尚難認公訴人就此部分已盡舉證之責，自難認被
    告午○○有何填製不實會計憑證，被告戊○○、申○○有何
    共同填製不實會計憑證、幫助逃漏稅捐等犯行。
  (6)再被告丁○○未曾命令舶長、輪機長即亥○○、Ｎ○○、Ｏ
    ○○、Ｔ○○、Ｊ○○、Ｋ○○、Ａ○○、Ｉ○、Ｅ○○、
    地○○、宙○○、宇○○等人在監工日報表簽名，並強迫其
    等接下未實際歲修之船舶等情，業據證人Ｋ○○、Ｎ○○、
    Ｔ○○、宙○○、隨樂圓、Ａ○○於本院審理中結證屬實（
    見本院卷十第355 頁、卷十三第29、43、119 、191 夜、本
    院卷十二第292 、293 頁），衡以證人Ｋ○○、Ｎ○○、Ｔ
    ○○、宙○○、隨樂圓、Ａ○○與被告丁○○宿無怨隙，當
    無甘冒偽證罪責，杜撰事實偏頗被告之理，堪信證人Ｋ○○
    、Ｎ○○、Ｔ○○、宙○○、隨樂圓、Ａ○○之證詞應堪採
    信，足認被告丁○○辯稱：伊沒有權利命令船長、輪機長監
    工日誌上簽名，也沒有要求他們在船舶未完成歲修完工驗收
    工作前就提前接船加入油駁作業等語，應非虛妄，堪予採信
    。
  (7)綜上，公訴人所舉事證，均不能認定被告丑○○等6 人有何
    圖利故意並使被告午○○、子○○實際已獲不法利益，及有
    何行使公務員登載不實之犯行。
(四)公訴意旨就犯罪事實（四）部分：
  (1)按貪污治罪條例於90年11月7 日修正公布生效，該條例第6
    條第1 項第4 款圖利罪修正為「對於主管或監督之事務，明
    知違背法令，直接或間接圖自己或其他私人不法利益，因而
    獲得利益者。」，因此修正後圖利罪之構成要件有三：即
    明知違背法令；圖自己或第三人之不法利益；因而獲得
    利益。所謂圖自己或第三人之不法利益，要必有為自己或第
    三人圖得不法私利之意思，表現於行為，始克相當，而有無
    此項犯意，又須依證據認定之，不得僅以處理事務行為失當
    之結果，使人獲得不法私利，據以推定該公務員即有圖利他
    人之犯意（最高法院89年度臺上字第1520號判決意旨參照）
    。而被告是否有圖利他人之故意，應依嚴格證明法則證明之
    ，如無證據證明被告有圖利他人之故意，應不得僅以其處理
    事務或行為失當而推定其有圖利之故意。次按刑法第213 條
    之公務員登載不實罪，係以公務員明知為不實之事項，而登
    載於職務上所掌之公文書，足以生損害於公眾或他人者為要
    件。亦即，公務員就其登載於職務上所掌公文書中之某事項
    ，縱與事實不符，然倘其登載係因未詳加審查而有疏忽，尚
    與主觀上明知該事項為虛偽不實猶仍記載不同，而不能論以
    該條罪責，合先敘明。
  (2)觀諸卷附中油公司與高勞公司自79年至83年間所簽訂之油駁
    作業船舶工程合約書，其中有關保固期限之記載有「船機及
    轉動機部分半年，其他部分1 年」、「油駁之船機及轉動機
    械部分保固1 年，其他部分保固1 年」、「油駁上架歲修，
    主機、副機、壓縮機、泵浦機等轉動機械及其他部分如船殼
    、碰墊、油漆等皆保固1 年」、「油駁上架歲修，主機、副
    機、壓縮機、泵浦機等轉動機械換新配件部分保固1 年，其
    他部分換新船殼板、碰墊及全面之油漆面保固1 年」，足徵
    依高勞中心與中油公司歷年來諸次工程合約有關保固期限之
    約定即有隨時調整之情事，從而，高勞中心除承辦之現場油
    駁組人員，因隨時掌握合約內容得以清楚瞭解各不同合約所
    約定之保固期限外，其他會辦單位因未能掌握、保管高勞中
    心與中油公司所簽訂之合約，以致無法瞭解各該合約保固期
    限之確實內容，是被告丑○○、甲○○、卯○○、寅○○、
    丙○○、酉○○等人均辯稱：是彼等疏忽了等語，自非無據
    ，顯見被告丑○○等6 人於執行職務之過程中，未詳實審核
    查證高勞中心與中油公司所簽訂之合約內容，即草率與啟航
    公司簽訂「油駁作業船舶修護工程合約」，故縱其執行職務
    有上開失職行為，亦僅屬行政疏失而應否負行政責任之問題
    ，不能執此遽認其等主觀上有和圖利啟航公司之犯意，而故
    意於所執掌之職務虛偽登載不實。
  (3)再觀之高勞中心與啟航公司所簽訂之油駁作業船舶修護工程
    合約書，該合約書第16條載明：「保固期限：本工作主體大
    修部份自驗收合格日起，應由乙方出具保固切結書，保固期
    限以半年（以業主規定期限為準）在保固期限內倘因施工不
    良致修護範圍裂損及其他損壞等情事，致甲方遭受損害，乙
    方及連帶保證人於期限內無償修護。」，該合約中既已載明
    「以業主規定期限為準」，依此，被告丑○○等6 人主觀認
    知上開合約既已載明「以業主規定期限為準」，縱日後發生
    維修保固責任爭議，仍應以中油公司所規定之期限進行保固
    ，上開「半年」保固期限之約定，並無拘束高勞中心之效力
    ，自難執此遽認被告丑○○等6 人主觀上確有圖利啟航公司
    之故意及犯意聯絡，亦不足作為渠等不利之認定。
  (4)另查中油公司自80年6 月13日起至84年5 月19日止，在壽山
    三號、中苓、屏山、枋山、中雄、中楠、中油八號等7艘油
    駁作業船歲修完工驗收後之保固期限內，是否有在保固期限
    內依約無庸給付而給付乙節，經本院依職權函詢中國石油股
    份有限公司高雄煉油廠，據該公司以高儲字第0940004402號
    函覆稱：「本廠80年6 月至83年6 月止油駁工程合約請款資
    料已報准銷毀，83年7 月起至84年6 月止之油駁作業發包工
    程進度款申請書，經查並無保固期限內支付費用事」，此有
    該公司高儲字第0940004402號函在卷足參（見本院卷九第94
    頁），足見高勞中心並無於歲修完工驗收後之保固期限內任
    由啟航公司請領工程款甚明。
  (5)公訴人雖以證人Ｋ○○於調查員調查時證稱：中楠號船舶在
    保固期間浮報工程款情形嚴重云云（見調卷第102 至109
    頁）、證人Ｅ○○於調查員調查時證稱：廠商請領修護金額
    過於浮濫，顯然有浮報不實，浮報金額有的達到70幾萬元，
    伊的部分浮報金額至少達數百萬云云（見調卷第25至29頁
    ），認被告丑○○、甲○○、卯○○、丙○○、酉○○、寅
    ○○等人自80年8 月10日至84年5 月19日，共同登載虛偽不
    實之「高勞中心勞務工程款結報申請單」，由啟航公司在歲
    修工程保固期限內持之申請工程款共計50,512,711元，共同
    圖利啟航公司云云，然查，證人Ｋ○○於本院審理時具結證
    稱：伊認為中楠、壽山三號、中苓船舶有浮報工程款的情形
    ，是伊以自己擔任輪機長對於機械、零件的判斷云云（見本
    院卷十三第42、43頁）、證人Ｅ○○於本院審理時具結證稱
    ：在調查局筆錄記載浮報金額達70餘萬元，不是伊的意思云
    云（見本院卷十第382 頁），互核證人Ｋ○○、Ｅ○○之上
    開證詞，前後不一，是否屬實，已非無疑。復參以本院依職
    權函詢中國石油股份有限公司高雄煉油廠，有關高勞中心就
    油駁船平修業務向中油公司請款流程乙節，據該公司以儲C9
    0070343 號函覆稱：「‧‧‧唯自民國82年12月份起至84年
    4 月份止，有關設備維修修訂為本廠監督，承攬商（即勞務
    中心）實作實算送本廠核定，其請款程序：由承攬商填寫結
    算表送監工單位（苓所）簽認後送監理單位核對，最後送會
    計審核單位，然後付款予承攬商」，此有該公司高儲C90070
    343 號函在卷可稽（見本院卷二第109 、110 頁），準此，
    啟航公司向高勞中心請領款項均需經過中油公司工單位簽認
    、核對及會計人員審核無誤後，始能撥款，益徵被告丑○○
    、甲○○、卯○○、丙○○、酉○○、寅○○均辯稱：維修
    作業、請款程序都有中油監工及會計部門審核，彼等不知道
    啟航公司是否有在保固期限請款等語，即非無據，自難逕認
    被告丑○○等6 人主觀上有故意將不實事項登載於其等職務
    上所掌之高勞中心勞務工程款結報申請單之犯行。
  (6)至公訴人以證人即豐揚公司負責人Ｒ○○、證人即富盛公司
    負責人Ｂ○○、證人即振溢公司負責人天○○、證人即進明
    公司負責人Ｍ○○○、證人即國寶公司負責人Ｓ○○於調查
    局、本院審理中之證詞，認被告午○○涉犯偽造署押、行使
    偽造私文書云云，惟查，證人Ｒ○○於調查局、本院審理中
    具結證稱：伊沒有參加高勞中心的投標或比價會議，會議紀
    錄上Ｒ○○之簽名均非伊所書寫，其上豐揚公司的公司大小
    章亦非本公司所用的章戳，不知是何人冒用、偽刻，豐揚公
    司開給高勞中心統一發票影本8 張及估價單，都是午○○向
    本公司購買上開發票、估價單中所載之船機零件時要求本公
    司直接將買受人的抬頭記載為高勞中心，上開發票及估價單
    均為本公司與午○○之實際交易紀錄等語（見調卷第1 至
    3 頁、本院卷十五第98至104 頁）；證人Ｂ○○於調查局、
    本院審理中具結證稱：伊沒有參加高勞中心的投標或比價會
    議，會議紀錄上Ｂ○○之簽名均非伊所書寫，其上富盛公司
    的公司大小章亦非本公司所用的章戳，不知是何人冒用、偽
    刻，伊開給高勞中心的發票是午○○與本公司有業務往來，
    午○○要求本公司將發票買受人填寫為高勞中心等語（見調
    卷第39至41頁、本院卷十五第104 至108 頁）；證人天○○於調查局、本院審理中具結證稱：伊沒有參加高勞中心的
    投標或比價會議，會議紀錄上天○○之簽名均非伊所書寫，
    其上振溢公司的公司大小章亦非本公司所用的章戳，不知是
    何人冒用、偽刻，伊開給高勞中心的發票是午○○與本公司
    有業務往來，午○○要求本公司開立的等語（見調卷第32
    、33頁、本院卷十五第109 至112 頁））；證人Ｓ○○於本
    院審理中具結證稱：伊沒有在高勞中心的投標、比價會議紀
    錄上簽名，也沒有蓋國寶公司的章，伊不認識午○○，也沒
    有生意往來等語（見本院卷十五第159 、160 頁）；證人Ｍ
    ○○○於調查局時證稱：伊不知道是誰冒用伊的名字參加高
    勞中心議、比價會議，並在會議紀錄上簽名等語（見調卷
    第27頁），是以，互核證人Ｒ○○、Ｂ○○、天○○、Ｍ○○○、Ｓ○○等人上開證詞，僅能證明被告午○○與上開公
    司有業務往來，並要求開立發票給高勞中心之事實，亦無法
    遽以認定被告午○○有偽簽Ｒ○○、Ｂ○○、天○○、Ｍ○○○、Ｓ○○等人之署押，偽刻豐揚公司、富盛公司、振溢
    公司、進明公司、國寶公司之大小章，並持之參加高勞中心
    議價、比價會議，即難單以被告午○○將上開公司的估價單
    交給子○○之行為，遽認被告午○○應與子○○共負偽造署
    押、行使偽造私文書之罪責。
  (7)公訴人另以被告午○○購買發票交由被告己○○登載製作啟
    航公司修護紀錄表、請款單後，再交給子○○登載製作「高
    勞中心勞務報結表」，轉陳被告丑○○等人，共同登載完成
    「高勞中心勞務工程款結報申請單」，由啟航公司在保固期
    限內請領50,512,711元工程款，而據以認定被告己○○亦共
    同涉有圖利、行使公務員登載不實等犯行云云。查啟航公司
    確有實際承作上開中苓等7 艘油駁船舶歲修工程，被告午○○並沒有向被告戊○○購買發票，被告丑○○等6 人並無任
    由啟航公司在保固期限內請領工程款等事實，已如前述。是
    倘無證據證明被告己○○係明知虛偽猶仍故意填載不實之啟
    航公司修護紀錄表、請款單，自不能僅以被告己○○係高勞
    中心油駁組業務助理，即論被告己○○主觀上確與他人有圖
    利啟航公司、行使公務員登載不實之故意及犯意聯絡，即為
    不利於被告己○○之認定。
(五)公訴意旨就犯罪事實（五）部分：
  (1)被告庚○○於84年8 月29日調查員詢問時雖曾自白供稱：
    83 年5月間（即伊到任後1 、2 個月），子○○到伊辦公室
    來找伊，前後共將30餘萬元現金放在伊辦公桌上，子○○說
    那是給高勞中心的福利金，絕非賄款，他就離開了，子○○
    的筆記本上記載「壽山12.1、鳳山5/12、160,000 （馬）；
    12 四 油+2月壽山180,000(馬)6/9 」 金額共34萬元，就是
    他交給伊的錢云云（見調卷第8 頁），然其於84年11月17
    日、85年8 月23日偵訊時即改口供稱：調查局所做的筆錄不
    實在，是調查員Ｇ○○以威脅、利誘的手段欺騙伊做的，伊
    沒有收取帳冊上所記載的34萬元，也沒有人拿錢給伊云云（
    見84 年 度偵字第18670 號卷第98頁反面、125 頁反面、
    126 頁），於86年3 月28日、86年4 月25日、88年3 月16日
    、90年7 月24日、91年11月26日、95年4 月27日、97年1 月
    28日本院審理時供稱：伊沒有向子○○收取34萬元的賄款，
    也不知道子○○筆記本上為何如此記載、調查局的筆錄是調
    查員Ｇ○○自己寫的，他希望伊配合辦案，還說筆錄是內部
    文件，不會送到地檢署，伊是被Ｇ○○騙了才會製作不實的
    筆錄，伊於83年3 月才到職，高勞中心沒有「鳳山號」這艘
    船，子○○的筆記本上寫的都是82年12月份的事，那時伊還
    沒到職，檢察官起訴的內容與事實不符云云（見本院卷一第
    48、67頁反面、155 、284 、325 頁、本院卷九第122 頁、
    本院卷十六第16頁），復於97年2 月20日本院審理時以證人
    身分具結證稱：調查員Ｇ○○說因為子○○的哥哥是調查局
    肅貪課的科長叫趙寶麟，高勞中心會計人員己○○是北機組
    秦副主任的弟妹，海調站因為辦此案而得罪此2 人，辦案人
    員為了求自保，一定同意把伊在調查局作的筆錄當成內部文
    件來結案，，保證不會把內部文件移送給檢察官，所以伊在
    調查局做的筆錄，關於伊承認收受子○○給的福利金乙事，
    都是事先協調好的，收受福利金的時間、地點都是調查員Ｇ
    ○○事先寫好，伊坐在旁邊沒有說話云云（見本院卷十六第
    63至65頁）；被告甲○○於84年8 月31日調查員詢問時雖
    曾自白供稱：83年3 月間伊代理第四工程隊隊長2 個多月後
    ，有一天子○○到伊辦公室並拿出一只公文袋，裡面裝有現
    金，他說這是給隊上的福利金，大家都有，紙袋裡的現金大
    概不到2 萬元，83年5 月間子○○以同樣方式交給伊2 萬多
    元，83年7 月間，子○○又以同樣方式交給伊約11、12萬元
    ，最後1 次在83年8 、9 月間子○○以同樣方式交給伊約7
    、8 萬元，子○○前後總共交給伊20餘萬元，子○○在筆記
    本上記載的資料就是他交給伊的錢云云（見調卷第13頁）
    ，然其於85年8 月23日偵訊時即改口供稱：伊在調查局做的
    筆錄不實在，是調查員引誘伊，叫伊承認有拿福利金，伊沒
    有向子○○收取25萬賄款等語（見84年度偵字第18670 號卷
    第123 頁），於86年4 月25日、90年7 月24日、91年11月26
    日、95年4 月27日、97年1 月28日本院審理時供稱：伊於83
    年3 月16日才上任代理隊長職務，所以子○○在筆記本上記
    載伊在83年1 月收賄是不實在的，當初在調查局的筆錄是調
    查員Ｇ○○指導伊寫的，他拿庚○○主任的筆錄給伊看，要
    伊承認三節有收福利金，如果伊否認的話，庚○○主任就要
    扛起全部的刑事責任，所以伊才配合Ｇ○○在筆錄上簽名云
    云（見本院卷一第68、284 、326 頁、本院卷九第122 頁、
    本院卷十六第17頁），復於97年2 月20日本院審理時以證人
    身分具結證稱：在調查局做的筆錄不實在，是調查員Ｇ○○
    自作自答，他還拿庚○○主任的筆錄給伊看，他說如果伊不
    配合的話，庚○○主任就會有問題，Ｇ○○還說筆錄只是內
    部文件，高勞中心並沒有「鳳山號」的船隻云云（見本院卷
    十六第68、69頁）；被告未○○於84年8 月17日、84年11
    月17日偵訊時雖曾自白供稱：約於81年底，子○○到伊辦公
    室內找伊聊天，子○○在言談中要伊對他多照顧，當場從手
    提包裡拿出一疊鈔票共19萬元要伊收下，伊當場制止，但子
    ○○將錢丟下後立即離開，隨後伊打電話要子○○把錢拿回
    去，但子○○表示錢先放伊這裡，以後再說，隔1 、2 個星
    期後，子○○又到辦公室找我，再次從皮包裡拿出一疊鈔票
    共5 萬元放在伊辦公桌上要伊收下並多照顧他，子○○隨後
    就離開了，伊將上開金錢共24萬元鎖在抽屜裡，幾經考慮與
    掙扎，伊決定將錢暫時擺在抽屜，日後再交還給他，到了81
    年12月底，子○○以同樣手法交給伊2 萬元後離去，伊把子
    ○○交給伊的錢放在抽屜裡，一直到82年4 月間伊離職時叫
    子○○來把26萬元全數取回，但是子○○不肯把錢拿回去，
    伊就用紙袋把26萬元裝好放在辦公桌上後隨即離去，子○○
    筆記本上記載的資料就是他交錢給伊的紀錄云云（見84年度
    偵字第16480 號卷第6 頁反面、7 、8 頁、84年度偵字第18
    670 號卷第117 頁），然其於86年3 月28日、86年4 月25日
    本院審理時改口供稱：伊是跟子○○借26萬元，伊已經把錢
    還給他了，伊在調查局做的筆錄與事實不符，是調查員誘導
    伊，伊才簽名，因為調查員說如果不承認，就要移送地檢署
    云云（見本院卷一第52、68反面、69頁），於94年6 月17日
    、95年4 月27日、97年1 月28日本院審理時供稱：在調查局
    所做的筆錄不實在，是調查員叫伊這樣回答的，否則要收押
    伊1 個月，當時伊在當會頭，26萬元是互助會的錢，並不是
    賄款云云（見本院卷第八第142 頁、本院卷九第122 頁、本
    院卷十六第17頁），復於97年2 月20日本院審理時以證人身
    分具結證稱：在調查局做的筆錄不實在，伊向子○○借的26
    萬元是參加員工互助會的錢，但是調查員不採信伊的說法云
    云（見本院卷十六第75至77頁）；被告卯○○於84年8 月
    31 日 調查員詢問時雖曾自白供稱：伊於81年10月就任加油
    隊隊長約1 、2 個月後，子○○到伊辦公室來找伊，他拿出
    1 個信封袋，裡面裝的是現金，說是給隊上的福利金，大家
    都有，說完後他就離開了，在82年間，子○○以同樣的方式
    前後計3 次交付福利金給伊，詳細時間伊記不清楚，大概是
    在82 年6月、9 月及12月底左右，每次交給伊的福利金最多
    不超過3 萬元，子○○交給伊的福利金共計約10萬元左右，
    之後在83年5 月間，子○○仍以同樣的方式，在辦公室交給
    伊福利金25 ,000 元，子○○在筆記本上記載的資料就是他
    交給伊的錢云云（見調卷第1 頁反面、第2 頁），然其於
    84 年8月17日、84年11月17日、85年8 月23日偵訊時即改口
    供稱：第2 次在調查局做的筆錄並不實在，伊沒有向子○○
    、乙○○收賄等語（見84年度偵字第17195 號卷第75頁反面
    、84年度偵字第18670 號卷第100 、127 頁反面），於86年
    4 月25日、90年7 月24日、91年11月26日、95年4 月27日、
    97 年1月28日本院審理時供稱：在南機組作的第2 次筆錄是
    調查員拿庚○○、甲○○的調查筆錄給伊看，要求伊同意以
    收受福利金名義製作筆錄，否則要把庚○○、甲○○筆錄移
    送地檢署，調查員Ｇ○○告訴伊調查筆錄只是作成內部資料
    ，希望伊跟庚○○、甲○○一樣作成收受福利金的筆錄，以
    利結案，所以就以三節福利金，每次幾千元來作筆錄，事實
    上伊並沒有收取115,000 的賄款，子○○的筆記本記載伊在
    83 年5月收賄，但是伊在83年2 月就離開高勞中心云云（見
    本院卷一第68頁反面、284 、326 頁、本院卷九第122 頁、
    本院卷十六第17頁），復於97年2 月20日本院審理時以證人
    身分具結證稱：在調查局做的筆錄不實在，調查員Ｇ○○拿
    庚○○、甲○○的筆錄給伊看，還說筆錄是內部文件，如果
    伊不跟他們合作的話，對庚○○、甲○○都不好，所以伊才
    會承認1 年3 節各收幾千元的福利金，但是Ｇ○○說這樣金
    額太少，所以他就自己寫了，高勞中心沒有「鳳山號」，伊
    也不知子○○筆記本上是記載何人，伊也沒有住過鳳山云云
    （見本院十六第70至73頁），是被告庚○○、甲○○、未○○、卯○○之上開供述，前後不一，上開自白，是否為真，
    已見瑕疵。
  (2)又按貪污治罪條例第5 條第1 項第3 款公務員對於職務上之
    行為收受賄賂罪，與交付金錢予公務員之行賄者，乃對向關
    係，該條例對於公務員職務上之收賄行為，祇處罰受賄之公
    務員，對行賄者，並無處罰之規定；又所謂「對向犯」係指
    二個或二個以上之行為者，彼此相互對立之意思經合致而成
    立之犯罪，如賄賂、賭博、重婚等罪均屬之，因行為者各有
    其目的，各就其行為負責，彼此間並無所謂犯意之聯絡可言
    ；再就公務員收受賄賂罪而言，除須證明行賄者有交付賄賂
    事實外，尚須積極證明該公務員已經收受賄賂為必要，倘若
    收受之事實尚不足以資證明時，自不能僅憑相對人單方製作
    之文書，即推定公務員已經收受賄賂，最高法院92年度臺上
    字第3419號判決、81年臺非字第233 號判例、87年度臺上字
    第1542號意旨均足資參考。公訴意旨以扣案子○○所有之記
    事本第5 頁記載「壽山12.1、鳳山5/12、160,000 （馬）、
    12 四 油+2月壽山180,000 （馬）6/9 」，認被告庚○○收
    取子○○所交付之賄款24萬元；以上開記事本第5 頁記載「
    壽山12.1，3/30 17,000 呂，鳳山5/5 呂23,000元，2 四油
    3.4 壽山85,000（以上2 筆7/11 130,000）、3 月4 日四油
    +8呂9/6 」，認被告甲○○收取子○○所交付之賄款25萬元
    ；以上開記事本第48、40頁記載「薛81 11/219+5=24」、「
    薛2 」，認被告未○○收取子○○所交付之賄款26萬元；以
    上開記事本第5 頁記載「鳳山5/4 大千25,000」，認被告卯
    ○○收取子○○所交付之賄款云云，惟觀諸上開扣案之記事
    簿，其上僅記載「馬」、「呂」、「大千」、「薛」，關於
    交付賄款之確切時間、交付方式、地點等均付諸闕如，遍查
    卷內資料並未見就此有查證及舉證，又共同被告子○○業經
    通緝在案，此有臺灣高等法院被告前案紀錄表在卷可按，致
    於審理中無法到庭接受被告庚○○、甲○○、未○○、卯○○詰問，則子○○於上開筆記本內關於支付被告庚○○等人
    賄款之紀錄，是否屬實，已無從詳為稽考，且公訴人亦無法
    證明共同被告子○○有向被告庚○○等人行賄，是以，上開
    筆記本之內容自無法做為對被告庚○○等人不利之證據，自
    難僅憑上開筆記本之記載遽認被告庚○○等人有收受賄賂之
    犯行。再參以被告庚○○、甲○○、未○○、卯○○於調查
    員調查時、檢察官偵訊時自白收受賄賂之情節，經查均與上
    開筆記本記載之內容不符，從而被告庚○○、甲○○、未○○、卯○○之自白查無其他證據足證與事實相符，揆諸前揭
    刑事訴訟法第156 條第2 項規定，自不得採為認定被告庚○○等人犯罪之證據。
  (3)至公訴人所提出中油苓雅寮儲運所弊案涉嫌人受賄情形統計
    表影本1 份，僅係調查人員自行統計所得之資料表，並無從
    以此遽認被告庚○○等人有公訴人所指之前揭犯行；證人陳
    衍泩、乙○○、壬○○分別於調查局、偵訊中所為之證述，
    均無法證明被告庚○○等人有收受賄賂之犯行；證人Ｇ○○
    於本院審理中所為之證述，僅能證明在調查局製作筆錄之情
    形，亦無從為不利被告庚○○等人之認定，附此敘明。
  (4)綜上，公訴人起訴被告庚○○、甲○○、未○○、卯○○收
    受賄賂，除被告庚○○、甲○○、未○○、卯○○前後不一
    之供述外，並無其他佐證，自無證據證明被告庚○○等人有
    公訴人所指收受賄賂之犯行。
六、綜上所述，本件公訴人認被告庚○○、甲○○、卯○○、龔
    千候、未○○、丙○○、辛○、癸○○、午○○、巳○○○
    、丁○○、己○○、申○○、戊○○涉嫌前揭犯行所憑之證
    據，尚未達於通常一般之人均不致有所懷疑，而得確信其為
    真實之程度，依刑事訴訟制度「倘有懷疑，即從被告之利益
    為解釋」、「被告應被推定為無罪」之原則，即難遽為被告
    庚○○等人不利之認定。而公訴人所提出之證據，尚不足為
    被告庚○○等人有罪之積極證明，其指出證明之方法，亦無
    從說服法院以形成被告庚○○等人有罪之心證，揆諸前揭說
    明，本院自應為被告庚○○等人無罪之諭知。
七、至公訴人請求本院函詢金融監督管理委員會被告子○○之開
    戶資料，並將其開戶資料中之簽名與查扣之子○○筆記本送
    請法務部調查局鑑定，以證明上開筆記本內容為子○○所書
    寫（見本院卷十六第39、40頁），然而即使扣案筆記本內容
    之字跡為被告子○○所書寫，實無法逕以筆記本上記載「壽
    山12.1、鳳山5/12、160,000 （馬）、12四油+2月壽山180,
    000 （馬）6/9 」、「壽山12.1，3/30 17, 000呂，鳳山5/
    5 呂23,000元，2 四油3.4 壽山85,000（以上2 筆7/11130,
    000） 、3 月4 日四油+8呂9/6 」、「薛8111/219+5=24 」
    、「薛2 」、「鳳山5/4 大千25,000」等字樣，遽認被告庚○○、甲○○、未○○、卯○○有收受賄賂之事實，是公訴
    人上開聲請之情，自無必要。公訴人另請求本院將查扣之中
    苓、屏山、中楠、中雄、壽山三號、枋山中油八號等7 艘油
    駁船之請修報告單、估價單、修護工作紀錄表、請款單送請
    臺灣國際造船公司（即原中船公司）鑑定，查明上開估價單
    項目，中船公司之報價為何？與該估價單之差額為何？欲證
    明被告寅○○等人有圖利之事實，惟本件公訴人所舉之事證
    ，既不足以證明被告寅○○等人有違背法令或為自己、第三
    人圖取不法利益之犯意或行為，則上開估價單項目與中船公
    司之報價差額為何，自無調查之必要，併此敘明
八、至檢察官於論罪法條雖記載被告巳○○○另涉犯刑法第339
    條第1 項之詐欺取財罪，惟於起訴書之犯罪事實並未敘明被
    告巳○○○有何施用詐術，致使他人陷於錯誤而交付財物之
    行為，是起訴書論罪法條所載被告巳○○○另涉犯刑法第33
    9 條第1 項之詐欺取財罪，顯係贅載，附此敘明。
九、同案被告辰○○、子○○、乙○○業經通緝，俟經緝獲另行
    依法審結。
十、退併辦部分（臺灣高雄地方法院檢察署87年度偵字第722 號
    ）：
    按檢察官就犯罪事實一部起訴者，其效力及於全部，固為刑
    事訴訟法第267 條所明定。惟法院得就未起訴部分之事實併
    予審判，必須法院就已起訴部分與未起訴部分認定俱屬有罪
    ，且兩部分互有實質上或裁判上一罪之不可分關係，始能適
    用，如法院對已起訴部分認定犯罪不能證明，或未予審判，
    未起訴部分既無所附麗，自不得加以判決，否則即有訴外裁
    判之違法（最高法院93年度臺上字第4814號判決意旨參照）
    。經查，本件被告午○○被訴違反商業會計法部分，業經本
    院判決無罪，已如前述，且前述併辦部分，係認定被告有違
    反公平交易法、詐欺取財、竊盜罪嫌，核與起訴之填製不實
    會計憑證構成要件並不相同，況本案之犯罪時間，均在78至
    83年間，與前述併辦部分相隔3 年之久，亦難認有連續犯之
    關係，是上開移送併辦意旨內所述之行為，均難認定與本案
    有何裁判上一罪關係，而均非本案起訴效力所及，本院無從
    併辦，應退還檢察官另行依法調查處理。
據上論斷，應依刑事訴訟法第299 條第1 項前段，第301 條第1
項，刑法第2 條第1 項、第28條、第216 條、第213 條，中華民
國九十六年罪犯減刑條例第2 條第1 項第3 款、第7 條，判決如
主文。
本案經檢察官Ｃ○○到庭執行職務。
中    華    民    國    97    年    6     月    26    日
                  刑事第二庭  審判長法  官  田平安
                                    法  官  曾子珍
                                    法  官  錢衍蓁
以上正本證明與原本無異。
如不服本判決應於收受本判決後10日內向本院提出上訴書狀，並
應敘述具體理由，如未敘述上訴理由者，應於上訴期間屆滿後20
日內補提理由書狀於本院（均須按他造當事人之人數附繕本）「
切勿逕送上級法院」。
中    華    民    國    97    年    6     月    26    日
                                    書記官  秦富潔
附錄本判決論罪法條
中華民國刑法第213條
公務員明知為不實之事項，而登載於職務上所掌之公文書，足以
生損害於公眾或他人者，處1 年以上7 年以下有期徒刑。
中華民國刑法第216條
行使第210 條至第215 條之文書者，依偽造、變造文書或登載不
實事項或使登載不實事項之規定處斷。


司法院資訊處製作；財團法人民間司法改革基金會備份。
